ACORDAO-COMPLETO-2523891

ACÓRDÃO 75/2022 ATA 1/2022 - PLENÁRIO

VISTOS, relatados e discutidos estes autos de auditoria nas obras de expansão e ampliação de instalações de transmissão nos estados do Rio Grande do Sul e Santa Catarina especificadas no contrato de concessão 07/2014.
ACORDAM os ministros do Tribunal de Contas da União, reunidos em sessão do Plenário, ante as razões expostas pelo relator, em:
9.1. dar ciência, com base no art. 9º da Resolução TCU 315/2020, à Fronteira Oeste Transmissora de Energia S.A., à Companhia de Geração e Transmissão de Energia Elétrica do Sul do Brasil S.A. e ao Ministério das Minas e Energia que os investimentos das Sociedades de Propósito Específico em que a União, direta ou indiretamente, detenha a maioria do capital social com direito a voto, devem constar no Plano Plurianual e na Lei Orçamentária Anual, conforme arts. 165, § 5º, II, e 167, I e II e § 1º da Constituição Federal e art. 7º, § 2º, III da Lei 8.666/93;
9.2. dar ciência, com base no art. 9º da Resolução TCU 315/2020, à Fronteira Oeste Transmissora de Energia S.A. e à Companhia de Geração e Transmissão de Energia Elétrica do Sul do Brasil S.A. sobre os seguintes fatos:
9.2.1. nos processos de pré-contratação mediante dispensa de licitação previstos no art. 32 da Lei 9.074/1995, com base no art. 26 da Lei 8.666/1993, no art. 5º da Instrução Normativa TCU 70/2012 e nos arts. 7º, § 4º; 54, §1º; e 55, I, todos da Lei 8.666/1993, é obrigatória:
9.2.1.1. a demonstração da existência de consulta ao mercado suficiente para confirmar a adequação da escolha da empresa selecionada e da estimativa de custos;
9.2.1.2. o delineamento preciso do objeto contratado, com o estabelecimento de critérios de medição e pagamentos compatíveis com sua natureza e eficazes para atestar a execução contratual;
9.2.2. nos contratos de fornecimento de equipamentos e materiais eletromecânicos, os pagamentos feitos com suporte na medição de eventos prévios à entrega efetiva dos bens são considerados adiantamentos que devem ser acompanhados de garantias adicionais e específicas, conforme art. 38 do Decreto 93.872/1986;
9.3. encaminhar cópia desta deliberação ao Ministério de Minas e Energia, à Fronteira Oeste Transmissora de Energia S.A., à Companhia de Geração e Transmissão de Energia Elétrica do Sul do Brasil S.A.; e a Centrais Elétricas Brasileiras S.A., informando-lhes que seu inteiro teor estará disponível para consulta no endereço www.tcu.gov.br/acordaos no dia seguinte a sua oficialização;
9.4. encerrar o processo e arquivar os autos.

Auditoria nas obras de expansão e ampliação de instalações de transmissão nos estados do Rio Grande do Sul e Santa Catarina especificadas em contrato de concessão.

Eletrosul Centrais Elétricas S.A.; Fronteira Oeste Transmissora de Energia S.A.

3. Interessados/Responsáveis:
3.1. Interessado: Congresso Nacional.
3.2. Responsáveis: Carlos Manuel Macedo de Matos (XXX.120.454-XX); Daniel Vieira de Almeida (XXX.438.239-XX); Marcelo Kowalski Teske (XXX.559.299-XX); Wilton Braz Pereira (XXX.758.819-XX).

13.1. Ministros presentes: Bruno Dantas (na Presidência), Walton Alencar Rodrigues, Raimundo Carreiro e Jorge Oliveira.
13.2. Ministros-Substitutos convocados: Marcos Bemquerer Costa e André Luís de Carvalho.
13.3. Ministros-Substitutos presentes: Augusto Sherman Cavalcanti e Weder de Oliveira (Relator).

WEDER DE OLIVEIRA

Trata-se de auditoria, incluída no plano de fiscalização anual de obras públicas do TCU relativo ao exercício de 2017 (Fiscobras 2017) [footnoteRef:2], nas obras de expansão e ampliação de instalações de transmissão nos estados do Rio Grande do Sul e Santa Catarina[footnoteRef:3] especificados no contrato de concessão 07/2014. [2:  Vide acórdãos 2757/2016 e 2810/2016, ambos do Plenário desta Corte.]  [3:  Lote I do Leilão de Transmissão 07/2013-Aneel.] 
A Secretaria de Fiscalização de Infraestrutura de Energia Elétrica (SeinfraElétrica) , unidade responsável pela instrução deste feito, esclarece que[footnoteRef:4]: [4:  Peça 63, p. 1-4.] 
"2. A concessão dos empreendimentos tratados nestes autos foi licitada por meio do Leilão de Transmissão 07/2013-Aneel (peça 27) . Em 14/11/2013, a Eletrosul, em consórcio com a Companhia Estadual de Geração e Transmissão de Energia Elétrica (CEEE-GT) , sociedade de economia mista controlada pelo governo do estado do Rio Grande do Sul, sagrou-se vencedora do Lote I do referido certame licitatório.
3. Assim, visando à assinatura do contrato de concessão, o consórcio vencedor constituiu, na data de 19/11/2013, a SPE Fronteira Oeste Transmissora de Energia (Fote) , cabendo à Eletrosul o controle da companhia com 51% de seu capital social, detendo a CEEE-GT a parcela restante de 49% (peça 13) .
4. Após a homologação do resultado e adjudicação do objeto do Leilão 07/2013 (peça 59, p. 38-42) , em 29/1/2014, a Aneel celebrou com a Fote o Contrato de Concessão 07/2014 (peça 26) , tendo por objeto a construção e ampliação de instalações de transmissão nos estados do Rio Grande do Sul e Santa Catarina, cujas principais características se encontram elencadas na Tabela 1.
Tabela 1 - Características Gerais dos Empreendimentos Concedidos (1) 
	Código
Siget
	Empreendimento
	Entrada Operação
Prazo (2) 

	T2014-021-A
	LT 230kV Santo Ângelo - Maçambará
	
		Linha de Transmissão em 230kV, com extensão aproximada de 205 km, interligando a Subestação Santo Ângelo (RS) à Subestação Maçambará (RS) .
	30 meses
 (29/7/2016) 

	T2014-021-B
	SE 230/138V Pinhalzinho e LT 230kV Foz do Chapecó - Pinhalzinho C1
	
		Instalação do 1º circuito simples (C1) da Linha de transmissão em 230 kV, com extensão aproximada de 40 km, interligando a Subestação Foz do Chapecó (RS) à futura Subestação Pinhalzinho (SC) .
Construção da Subestação Pinhalzinho (SC) , em 230/138kV, com a implantação inicial de uma unidade transformadora de 150 MVA 
	30 meses
 (29/7/2016) 

	T2014-021-C
	SE 230/138V Pinhalzinho (ampliação) e LT 230kV Foz do Chapecó - Pinhalzinho C2
	
		Instalação do 2º circuito simples (C2) da Linha de transmissão em 230 kV, com extensão aproximada de 40 km, interligando a Subestação Foz do Chapecó (RS) à futura Subestação Pinhalzinho (SC) .
Ampliação da Subestação Pinhalzinho (SC) , em 230/138kV, com a implantação adicional de duas unidades transformadoras de 150 MVA, cada uma.
	48 meses
 (29/1/2018) 

	T2014-021-D
	SE 230/138kV Santa Maria 3 (ampliação) 
	
		Ampliação da Subestação Santa Maria 3, com a implantação do novo pátio 230/138kV, incluindo a instalação de dois transformadores trifásicos TR3 230/138kV - 83 MVA, cada um; e seccionamento da LT 138kV Alegrete a Santa Maria 1 para conexão na SE 230/138kV Santa Maria 3.
	30 meses
 (29/7/2016) 

	 (1) Fonte - Elaboração própria, com base no Contrato de Concessão 07/2014, Cláusula Segunda (Objeto) , bem como nos dados registrados no Sistema de Gestão da Transmissão da Aneel - SIGET; e (2) Prazo - Contado da data de assinatura do Contrato de Concessão 07/2014 (29/1/2014) .

5. Em razão da materialidade dos investimentos envolvidos na execução de tais instalações, de sua relevância para o sistema de transmissão de energia elétrica da região sul do país, e dos riscos inerentes à implantação de projetos desse porte por SPE (peça 29, p. 6) , as obras de expansão e ampliação especificados no Contrato de Concessão 07/2014 foram inseridas no plano de fiscalização anual de obras públicas do TCU (Fiscobras) , tendo sido efetivados os trabalhos de auditoria no período de março a maio de 2017 (peças 2 e 5) .
6. À época da fiscalização, a Fote havia celebrado oito contratos com o propósito de executar os empreendimentos, totalizando gastos acima de R$ 168 milhões (data-base: 11/2013) , todos eles vinculados a pré-contratos concebidos a partir da dispensa de licitação prevista no art. 32 da Lei 9.074/1995 (peça 29, p. 6-7) . Desse grupo de contratações, destacavam-se três contratos que, em conjunto, somavam R$ 159 milhões, representando cerca de 94,4% do total dos investimentos então contratados, conforme detalhado na Tabela 2.
Tabela 2 - Contratos Principais (1) 
	Contrato
	Contratado
	Objeto
	Valor (R$) (2) 
	Materialidade

					Individual
	Acumulada

	002.2014/FOTE
	I.G. Transmissão e
Distribuição
	Linhas de Transmissão
	80.000.000,00
	47,5%
	47,5%

	001.2014/FOTE
	Consórcio
WEG / Caramuru
	Subestações
	74.000.000,00
	43,9%
	91,4%

	S/N
	Cotesa Engenharia
	Suporte Técnico e Administrativo
	5.000.000,00
	3,0%
	94,4%

		Total
	159.000.000,00
	94,4%

		Valor Geral dos Investimentos
	168.402.671,39
	100%

	 (1) Fonte - Elaboração própria, com base nos dados da Tabela 1, item 19, do Relatório de Auditoria (peça 29, p. 6-7) ; e (2) - Valor original das contratações, a preços de referência na data de novembro de 2013.

7. Como resultado dos procedimentos de auditoria aplicados, foram detectados os seguintes achados:
a) Contrato firmado sem justificativa de escolha da empresa e eivado de vícios, tipificado como irregularidade grave com recomendação de continuidade (IG-C) , pertinente à contratação da Cotesa Engenharia Ltda. para os serviços de suporte técnico e administrativo, formulando-se proposta de oitiva da Eletrosul, Fote e Cotesa, além de audiência dos gestores da Eletrosul e Fote (achado III.1 - peça 29, p. 9-13) ;
b) Ausência de previsão orçamentária da obra na LOA e no PPA (IG-C) , com proposta de ciência ao Ministério das Minas e Energia, Eletrobras, Eletrosul e Fote acerca de tal falha, bem como sobre a falta de remessa pela Eletrosul ao TCU dos pré-contratos derivados de dispensa de licitação (achado III.2 - peça 29, p. 13-14) ;
c) Ausência de garantias contratuais e adiantamento de pagamento sem a apresentação de garantias, tipificada como falhas/impropriedades (F/I) , atinente aos Contratos 001.2014 e 002.2014, formulando-se proposta de oitiva da Eletrosul e Fote (achado III.3 - peça 29, p. 14-16) ; e
d) Existência de atrasos que podem comprometer o prazo de entrega do empreendimento (IG-C) , com proposta de oitiva da Eletrosul (achado III.4 - peça 29, p. 16-22) .
8. Ao apreciar o teor dessas inconformidades, das conclusões e encaminhamentos correspondentes, o Relator, Ministro-Substituto Weder de Oliveira, autorizou as oitivas propostas com ajustes como, por exemplo, no caso do achado III.2, diversamente da proposta de ciência, também determinou que a Eletrosul prestasse esclarecimentos sobre a não remessa ao TCU dos pré-contratos firmados a partir de dispensa de licitação. Ademais, deixou de acolher as propostas de audiência vinculadas ao achado III.1, ao passo que as de ciência devem ser retomadas na presente instrução de mérito.
9. Dando cumprimento ao deliberado no Despacho do Relator (peça 32) , as oitivas foram elaboradas em setembro de 2017, tendo sido coletadas as respostas de todas as partes instadas a se manifestar. Ademais, em março de 2019, promoveu-se diligência junto à Eletrosul e Fote, no intuito de se obter informações atualizadas para assuntos mencionados em suas manifestações iniciais, visto serem de vital importância para o adequado exame das oitivas realizadas. A Tabela 3 consolida as comunicações processuais efetivadas e suas respostas, com a identificação das peças correspondentes nos autos.
Tabela 3 - Comunicações Processuais e Respostas
	Comunicação Processual
	Resposta

	Destinatário
	Natureza
	Ofício
	Data
	Ofício
	Data

	Eletrosul
	Oitiva
	341/2017 (peça 33) 
	19/9/2017
	CE DE-0011/2017 (peça 57) 
	1/11/2017

		Diligência
	75/2019 (peça 52) 
	21/3/2019
	CE PRE-060/2019
CE FOTE-DT-029/2019
 (peças 55-56) 
	12/4/2019
11/4/2019

	Fote
	Oitiva
	342/2017 (peça 34) 
	19/9/2017
	CE FOTE-DF-CO-027/2017
 (peça 46) 
	1/11/2017

		Diligência
	75/2019 (peça 52) 
	21/3/2019
	CE PRE-060/2019
CE FOTE-DT-029/2019
 (peças 55-56) 
	12/4/2019
11/4/2019

	Cotesa
	Oitiva
	343/2017 (peça 35) 
	19/9/2017
	 CE-011/17 (peça 50) 
	7/11/2017

10. Observe-se que, em atendimento à diligência objeto do Ofício 75/2019, a Eletrosul, mediante o expediente CE PRE-060/2019, encaminhou manifestação produzida pela Fote, nos termos da CE FOTE-DT-029/2019."
Na transcrição a seguir[footnoteRef:5], que adoto como relatório, o exame técnico das oitivas por mim determinadas foi organizado por achado de auditoria e sintetizado de acordo com a similaridade, interdependência e complementariedade das manifestações da Eletrosul, Fote e Cotesa. [5:  Peça 63, p. 4-31.] 
"I. Contrato firmado sem justificativa de escolha da empresa e eivado de vícios.
I.1 - Situação encontrada
13. No achado III.1 do Relatório de Auditoria (peça 29, p. 9-13) , evidenciou-se que o pré-contrato da Cotesa Engenharia Ltda., relativo a serviços de suporte técnico e administrativo (peça 14) , convertido no Contrato s/n de 12/2/2014 (peça 15) , foi firmado a partir da dispensa de licitação prevista no art. 32 da Lei 9.074/1995, sem que o processo de seleção da contratada estivesse devidamente constituído, padecendo de comprovação de consulta a outras empresas do mercado e de elaboração de estimativas de custos, contrariando, assim, o art. 26 da Lei 8.666/1993 e o art. 5º da Instrução Normativa TCU 70/2012.
14. Salientaram-se, também, algumas irregularidades nas cláusulas do instrumento contratual definitivo: o objeto contratado era impreciso, sem definição de quantitativos, com critérios de medição e pagamentos que não viabilizavam a correta atestação dos serviços realizados. Além disso, a vigência contratual então se estendia por trinta anos e havia previsão de pagamento de despesa desarrazoada, atinente à taxa de sucesso de 15% sobre o montante de tributos eventualmente reduzidos durante a execução dos empreendimentos.
15. Anotou-se, ainda, que o objeto contratado representava, na verdade, a terceirização da mão de obra da SPE Fote, por meio de empresa interposta, infringindo, assim, a Súmula 331 do Tribunal Superior do Trabalho (TST) .
I.2 - Objeto das oitivas
16. Por conta dos fatos constatados, por meio dos Ofícios 341, 342 e 343/2017 (peças 33-35) , a Eletrosul, Fote e Cotesa, respectivamente, foram chamadas em oitiva para se manifestarem sobre 'Irregularidades constatadas no processo de contratação da Cotesa Engenharia Ltda. e nas cláusulas contratuais irregulares apontadas no achado III.1 do Relatório de Fiscalização'.
17. Diante da necessidade de se atualizar informações prestadas por ocasião de suas oitivas originais, mediante o Ofício 75/2019 (peça 52) , diligenciou-se a Eletrosul e Fote para prestar esclarecimentos adicionais acerca dos seguintes pontos:
'2.2. Em relação ao contrato firmado pela Fote com a empresa Cotesa (Contrato s/n) para a prestação de serviços de suporte técnico e administrativo das instalações de transmissão, considerando que sua vigência se encerraria no dia 11/2/2018 e que a Eletrosul havia sinalizado pela decisão de não renová-lo, de acordo com a Nota Técnica citada no item anterior (p. 18 e 35) :
2.2.1. Informar se houve termos aditivos ao contrato original para a retirada da cláusula referente à taxa de sucesso e para a correção do período de validade da contratação, em consonância ao que foi mencionado na aludida Nota Técnica da Eletrosul de outubro de 2017 (p. 16) ;
2.2.2. O valor total já pago para a Cotesa e o valor ainda a ser pago até o encerramento definitivo do contrato, encaminhando documentação comprobatória;
2.2.3. Caso não tenha havido termo aditivo de prorrogação contratual, informar se foi contratada alguma empresa para a prestação dos serviços. Em caso positivo, encaminhar cópia do contrato (com respectivos anexos e eventuais aditivos) e das propostas apresentadas.'
I.3 - Respostas das oitivas
18. Das manifestações remetidas pela Eletrosul, Fote e Cotesa (peças 46, 50 e 55-57) , depreendem-se as circunstâncias sintetizadas nos parágrafos adiante.
19. A Eletrosul informou que a escolha da Cotesa foi motivada pela economicidade do uso compartilhado de recursos humanos durante a implantação simultânea dos empreendimentos concedidos a duas companhias diversas, Fronteira Oeste Transmissora de Energia S.A. - Fote e Transmissora Sul Litorânea de Energia S.A. - TSLE, ambas com a mesma composição acionária: 51% Eletrosul e 49% CEEE-GT. À época do pré-contrato celebrado pela Fote, a Cotesa já estava contratada pela TSLE.
20. Nesse cenário, a Eletrosul aduziu que, em atendimento às diretrizes do Acordo de Acionistas, de maximização da eficiência no uso dos recursos disponíveis, optou pela otimização dos recursos já utilizados pela TSLE, em vez de mobilizar uma nova equipe por completo, o que representou uma economia de R$ 717.678,00 ao logo da execução concomitante dos empreendimentos. Por conta dessa circunstância e em face da liberdade de que goza a Fote na condução de seus negócios e gerenciamento dos recursos humanos, conforme prescrito no Contrato de Concessão 07/2014, alegou que não haveria ofensa aos princípios da competitividade e isonomia, pois não seria possível que outra empresa ofertasse a mesma condição favorável obtida pela sinergia de recursos já mobilizados (peça 57, p. 10-13) .
21. Declarou, ainda, que restaria configurada a vantagem econômica do acordo firmado com a Cotesa, além da adequação dos preços contratados aos praticados no mercado, visto que o valor integral de sua proposta para as atividades de Gerenciamento Técnico e Suporte Administrativo, Financeiro e Contábil era inferior ao total do orçamento interno da Eletrosul, elaborado para precificar os serviços por ocasião do pré-contrato, com base no Banco de Preços de contratações pretéritas da estatal (peça 57, p. 7-9) .
22. No que tange à imprecisão do objeto contratual e dos critérios de medição e atestação, a Eletrosul sustentou que a definição abrangente dos serviços conferia segurança à Fote para exigir a realização de todos os serviços de suporte técnico e administrativo que se fizessem necessários à implantação dos empreendimentos, razão pela qual não vislumbrou dificuldades para se aferir os serviços prestados. Ademais, entendeu desnecessário o detalhamento dos serviços de suporte administrativo, eis que se encontram definidos por meio de instruções e/ou normas próprias, ou de suporte técnico, satisfatoriamente delineados na Cláusula Quinta contratual. Declarou, em conclusão, que não seria praticável a medição por eventos, pois a realização do objeto contratual não se atesta por eventos determinantes, mas sim pela disponibilização dos recursos para suportar diversas atividades cotidianas (peça 57, p. 13-16) .
23. Reconheceu a incoerência dos prazos estabelecidos na Cláusula Terceira e Nona do Contrato da Cotesa, que autorizava vigência até o término da concessão (30 anos) . Desse modo, sinalizou a intenção de retificar a cláusula contratual questionada e evidenciou que a vigência não ultrapassaria sessenta meses. Indicou que tal acordo não seria renovado após 11/2/2018 (peça 46, p. 5; e peça 57, p. 17 e 19) . Em manifestação complementar (peça 55, p. 21) , verificou-se a celebração do Primeiro Termo Aditivo, estendendo a vigência contratual por mais quatro meses necessários à finalização de novo processo licitatório. Assim, a vigência foi concluída em 11/6/2018.
24. Com relação à taxa de sucesso de 15% (Cláusula 4.4) , por ocasião da primeira oitiva, a Eletrosul informou que até então não havia sido efetivado qualquer pagamento dessa despesa, opinando por sua exclusão mediante aditivo contratual (peça 46, p. 4-5; e peça 57, p. 17) . Em manifestação mais atual (peça 55, p. 21) , declarou que o Primeiro Termo Aditivo não alterou essa regra. Contudo, reafirmou que nada foi pago à Cotesa a título de taxa de sucesso durante a vigência original e prorrogada de tal contrato.
25. Quanto ao fornecimento de mão de obra terceirizada, por meio de empresa interposta, a Eletrosul esclareceu que o contrato da Cotesa disponibilizava postos de serviços à Fote, não existindo vínculo direto de hierarquia e subordinação. Tratou-se de estratégia mais econômica, em vez de ter quadro próprio, por conta da temporalidade da prestação dos serviços, pois parcela significativa das atividades se encerram com o início da operação dos empreendimentos, além da inexistência de exclusividade, visto que parte dos profissionais foram compartilhados com a TSLE (peça 57, p. 18) .
26. Por fim, a Eletrosul informou que o contrato da Cotesa teve execução financeira total de R$ 5.390.198,25, remetendo os respectivos comprovantes fiscais e de pagamento. Ademais, remeteu a documentação completa do Pregão Presencial PP001-2018 (peça 58) , concernente à contratação atual dos serviços de suporte técnico e administrativo (peça 55, p. 21-22) .
27. Por sua vez, a Fote esclareceu que a seleção da contratada, modalidade e preços contratuais foram definidos pelos acionistas quando da assinatura dos pré-contratos para participarem do leilão. A Fote subscreveu o contrato da Cotesa apenas reproduzindo os termos já estabelecidos, pois era condição necessária para se estruturar administrativa e operacionalmente, no intuito de viabilizar a consecução dos compromissos assumidos no contrato de concessão (peça 46, p. 2) .
28. A Fote asseverou ainda que o detalhamento mais qualitativo e quantitativo dos serviços poderia ser mais arriscado, pois não seria exaustivo e estaria sujeito a lacunas. Concluiu, ademais, que a falta de detalhamento do escopo não provocou dificuldades ao gerenciamento das atividades (peça 46, p. 4) .
29. Quantos aos critérios de medição e pagamento, a Fote assinalou que, dada a diversidade dos perfis profissionais e da demanda aleatória, o pagamento mensal se mostrou mais adequado, bem como a validação qualitativa dos serviços, critérios esses que não provocaram problemas para a execução contratual (peça 46, p. 4) .
30. De sua parte, a Cotesa reiterou a tese da Eletrosul: à época do pré-contrato já prestava os mesmos serviços à TSLE e, por esse motivo, foi procurada pela estatal, visando apropriar a sinergia do compartilhamento das equipes técnicas e administrativa durante a fase comum de obras dos dois empreendimentos, o que permitiu a oferta contemplando somente o incremento dos recursos humanos. Caso apresentasse uma proposta sem tal sinergia, certamente os valores seriam mais elevados (peça 50, p. 1-6) .
31. Com relação à taxa de sucesso, a Cotesa, ao passo que confirmou a não utilização dessa cláusula contratual, informou que o objetivo foi a realização de estudos tributários relativos ao ICMS no estado do Rio Grande do Sul, que poderiam ter gerado impacto positivo nos resultados da Fote (peça 50, p. 7-8) .
I.4 - Análise
32. Preliminarmente, cabe salientar que o contrato controverso, celebrado com a Cotesa em 12/2/2014, teve vigência ao longo de 52 meses, com validade expirada na data de 11/6/2018, compreendendo, assim, a vigência original de 48 meses (Cláusula 3.1 - peça 15, p. 6) e a prorrogação por mais quatro meses efetivada mediante o Primeiro Termo Aditivo (Cláusula Segunda - peça 55, p. 24) . A execução financeira em termos nominais, incorporando os valores dos reajustamentos concedidos, alcançou a soma de R$ 5.390.198,25 (peça 55, p. 38) . Atualmente, os serviços de suporte técnico e administrativo são prestados à Fote pela mesma empresa, em razão de ter se sagrado vencedora do Pregão Presencial 001/2018 (peça 58) .
33. O primeiro foco dos questionamentos suscitados gira em torno da falta de documentação comprobatória para adequadamente motivar a escolha da Cotesa e justificar o preço contratado, conforme exigido pela legislação (art. 26, § único, incisos II e II, da Lei 8.666/1993) , pois o processo de pré-contratação examinado, proveniente de dispensa de licitação nos termos do art. 32 da Lei 9.074/1995, carecia de consultas a potenciais concorrentes e de robusta estimativa de custos, além da deficiência de cláusulas essenciais do contrato definitivo conexo (peça 15) , com especial destaque para a especificação imprecisa do objeto contratual e dos critérios de medição/pagamento, circunstâncias que dificultam o controle e a atestação dos serviços realmente prestados.
34. Em linhas gerais, os esclarecimentos e documentos complementares apresentados nas oitivas, de um lado, ratificam as principais ressalvas levantadas, demonstrando a precariedade do processo de dispensa de licitação formalizado e do contrato definitivo, mas, de outra parte, servem também para dar melhor entendimento do contexto no qual se insere o contrato discutido, trazendo alguns elementos que podem ser ponderados para a elucidação apropriada da matéria.
35. Deduz-se das oitivas que a Eletrosul, de fato, não conferiu oportunidade a agentes externos para verificar o grau de interesse pelo objeto demandado e obter eventuais propostas, o que resultaria em fontes adicionais tendentes a estimar os custos da contratação de maneira mais robusta. Inexistiu pesquisa representativa junto ao mercado, visto que a estatal coletou proposta de preços somente da Cotesa (peça 57, p. 74-75) . Decidiu assim, de modo privilegiado, porque tal empresa já estava contratada pela Transmissora Sul Litorânea de Energia S.A. - TSLE, SPE com composição acionária idêntica à da Fote, e seria a única com possibilidade de ofertar preço mais competitivo, pois, ao invés de nova e exclusiva equipe de suporte técnico e administrativo, sua proposta poderia contemplar a opção de equipe incremental apenas, em decorrência do compartilhamento da força de trabalho contratada originalmente pela TSLE.
36. O orçamento da Eletrosul (peça 57, p. 76) , elaborado internamente a partir dos dados de seu banco de preços, estimou um custo mensal total de R$ 190.810,33, considerando, quanto ao aos serviços de suporte técnico, uma equipe de cinco profissionais a um custo mensal de R$ 139.217,44 e, no que concerne ao suporte administrativo, três profissionais a um custo mensal de R$ 51.592,89. Embora não haja expressa menção, a aludida estimativa é vinculada aos serviços prestados a partir da disponibilização de uma equipe integral com dedicação exclusiva aos empreendimentos da Fote.
37. Tendo em vista que a Cotesa já prestava os mesmos serviços à TSLE, a Eletrosul solicitou proposta para a equipe integral, assim como para a opção de somente incrementar a força de trabalho, diante da possibilidade de se compartilhar as equipes já mobilizadas, otimizando, assim, o uso dos recursos humanos.
38. Observando tal diretriz, a Cotesa apresentou a Proposta CP 125/13 (peça 57, p. 74-75) , de 12/11/2013, na qual se infere que o preço total para a prestação de serviços com equipe integral seria de R$ 176.031,00, abaixo do orçamento referencial da Eletrobras, e composto pelo valor de R$ 132.250,00 destinado ao suporte técnico, acrescido de R$ 43.781,00 reservado ao suporte administrativo. Ademais, na opção de se prestar os serviços com compartilhamento dos recursos, ofertou o preço total de R$ 56.418,00, que incorpora, no tocante ao suporte técnico, a quantia de R$ 39.675,00 e, quanto ao suporte administrativo, o valor de R$ 16.743,00.
39. Desse modo, o motivo preponderante para a Eletrosul contratar a Cotesa foi a vantagem econômica da proposta de prestação de serviços com compartilhamento dos recursos humanos, visto que, enquanto perdurasse a implantação concomitante dos empreendimentos da TSLE e Fote, seria possível poupar mensalmente R$ 119.613,00 em relação à oferta da equipe integral com dedicação exclusiva (R$ 176.031,00 - R$ 56.418,00) . Observe-se que essa economia é questionável porque, caso houvesse sido efetivada ampla pesquisa de mercado, era possível, pela maior competitividade, a obtenção de preço menor para a equipe integral, não se utilizando como referência unicamente o preço da Cotesa.
40. De qualquer modo, é oportuno atentar que, quando da subscrição do acordo definitivo com a Cotesa, estabeleceu-se que os serviços com equipe compartilhada seriam prestados durante os primeiros seis meses de sua vigência (12/2/2014 a 30/7/2014, Cláusula 9.1 - peça 15, p. 10) . Pelo que se depreende dos dados da execução contratual remetida (peça 55, p. 38) , constata-se que o compartilhamento perdurou por trinta e cinco meses, tendo sido autorizado o faturamento dos serviços com equipe integral somente a partir de janeiro de 2017 até o término da vigência contratual (junho de 2018) . Essa manutenção por mais tempo da prestação dos serviços com equipe compartilhada sugere uma vantagem econômica acima da expectativa inicialmente planejada.
41. Embora se possa justificar a contratação sob o aspecto econômico, entende-se que a decisão adotada, ao contrário do argumentado pela Eletrosul, não observou os princípios da competitividade e isonomia. Isso porque, dos elementos trazidos aos autos, não se verifica qualquer tentativa prévia de se estudar outras soluções alternativas de contratação, que conciliassem a necessidade de se reduzir os custos e, ao mesmo tempo, preservar o amplo acesso dos agentes atuantes no mercado ao objeto a ser contratado. Desde o início do processo, constata-se o favorecimento à Cotesa, pois a solução definida, de prestação dos serviços via o compartilhamento de recursos humanos, somente poderia ser atendida, na região dos empreendimentos (RS e SC) , pelas equipes já mobilizadas por essa empresa no contrato da TSLE.
42. Em que pese tais ressalvas, é forçoso reconhecer que o uso otimizado de recursos representa uma estratégia de negócio que encontra amparo no princípio constitucional da eficiência (CF, art. 37) , tornando a estatal mais competitiva no setor elétrico, de livre concorrência, estando também consentâneo com a ampla liberdade detida pela concessionária na condução de seus negócios, inclusive na gestão dos recursos humanos, conforme prerrogativa expressamente conferida pelo Contrato de Concessão 07/2014-Aneel (Cláusula Quinta, Inciso I - peça 26, p. 13) .
43. A Eletrosul e Fote defenderam a configuração original do objeto, marcada por uma especificação superficial, alegando que essa situação daria mais segurança à execução dos empreendimentos, visto que o suporte técnico e administrativo teria escopo amplo que não limitaria as atividades que deveriam ser realizadas pela contratada. Em complemento, não vislumbraram problemas com os critérios de medição/pagamento para atestar os serviços.
44. Observe-se, primeiramente, que o objeto do contrato sob análise contemplou a prestação de serviços para a estrutura técnica e administrativa da Fote por meio da disponibilização de profissionais, com mescla de dedicação compartilhada e exclusiva, abrangendo atividades temporárias programadas para serem executadas durante a fase de implantação dos empreendimentos, em conjunto com serviços de natureza continuada necessários à operação das instalações concedidas e ao desempenho ordinário das atividades empresariais de tal SPE.
45. Ao se examinar o instrumento de contrato (Cláusulas 1ª, 2ª, 4ª e 5ª - peça 15, p. 5-7) , constata-se a falta de detalhamento qualitativo e quantitativo mínimo, apto a delimitar de modo suficiente o objeto contratado, contrariando, assim, o regramento legal aplicável (arts. 7º, § 4º; 54, §1º; e 55, inciso I, da Lei 8.666/1993) e a jurisprudência deste Tribunal (Súmula TCU 177) .
46. Critica-se, em especial, a ausência de identificação expressa dos profissionais que iriam compor as equipes de prestação dos serviços de suporte técnico e administrativo, desacompanhada da quantidade a ser disponibilizada, dados esses essenciais para o dimensionamento do preço contratado, elaboração das propostas pelos potenciais concorrentes em eventual certame licitatório, além de serem imprescindíveis para o acertado acompanhamento da execução contratual.
47. Portanto, de modo diverso da tese esposada pela Eletrosul/Fote, a especificação genérica do objeto nos instrumentos de pré-contratação e contrato definitivo gerou insegurança indevida no planejamento e fiscalização da contratação sob comento.
48. Não se trata de detalhar os serviços que deveriam ser executados de modo exaustivo, mas sim de identificar claramente a composição das equipes prestadoras dos serviços, com informações qualitativa e quantitativa dos profissionais disponibilizados e da natureza dos serviços prestados, se temporário ou contínuo, com dedicação exclusiva ou não, entre outros elementos necessários. Nesse ambiente de imprecisão, os critérios de medição e pagamento, também omissos e mal estruturados, não são capazes de atestar, de modo indubitável, os serviços prestados.
49. Quanto às cláusulas contratuais de vigência e de previsão de despesa desarrazoada, os documentos acostados nas oitivas evidenciaram que as irregularidades inicialmente relatadas não se concretizaram.
50. Embora houvesse o risco da vigência contratual se estender por trinta anos, visto que a Cláusula 9.1.d do contrato definitivo da Cotesa permitia a prestação dos serviços até o final da concessão (peça 15, p. 10) , a validade desse acordo, em verdade, totalizou 52 meses (item 32) , inferior, portanto, ao limite de sessenta meses fixado no art. 57, inciso II, da Lei 8.666/1993. De igual modo, a taxa de sucesso de 15% prevista na Cláusula 4.4 não foi efetivamente cobrada durante a execução contratual (peça 55, p. 21 e 38) .
51. Outro aspecto questionado diz respeito ao contrato da Cotesa representar a terceirização de toda a mão de obra da Fote, ofendendo, assim, o ordenamento albergado na Súmula TST 331 que, como regra, veda a interposição de empresa entre o prestador de serviços e o tomador para as atividades finalísticas, autorizando a terceirização somente para trabalhos temporários ou destinados a atividade-meio do tomador, desde que não haja pessoalidade e subordinação, consoante se depreende da interpretação conjunta de seus incisos I e III a seguir transcritos:
'Súmula TST 331
I - A contratação de trabalhadores por empresa interposta é ilegal, formando-se o vínculo diretamente com o tomador dos serviços, salvo no caso de trabalho temporário (Lei nº 6.019, de 03.01.1974) .
 (...) 
III - Não forma vínculo de emprego com o tomador a contratação de serviços de vigilância (Lei nº 7.102, de 20.06.1983) e de conservação e limpeza, bem como a de serviços especializados ligados à atividade-meio do tomador, desde que inexistente a pessoalidade e a subordinação direta.'
52. Em sua defesa, a Eletrosul/Fote argumentaram que os serviços contratados eram temporários e não havia subordinação direta na relação com os profissionais disponibilizados para formar as equipes de suporte técnico e administrativo, visto que eles, inclusive, não se vinculavam unicamente aos empreendimentos da Fote, mas sim eram compartilhados com a TSLE. Pelo que já se expôs acerca da configuração do objeto contratado (item 44) e do motivo ensejador da contratação - uso compartilhado dos recursos então mobilizados (item 39) , percebe-se que os esclarecimentos acerca da temporalidade e não exclusividade dos serviços prestados são plausíveis, encontrando respaldo nos dados reais da execução contratual (item 40) .
53. Com o advento da recente reforma trabalhista (Leis 13.429 e 13.467/2017) , passou-se a admitir no ordenamento jurídico trabalhista pátrio, de modo expresso, a possibilidade de o contratante (tomador) terceirizar sua atividade-fim inclusive, eis que a seguinte redação foi conferida ao art. 4º-A da Lei 6.019/1974: 'Considera-se prestação de serviços a terceiros a transferência feita pela contratante da execução de quaisquer de suas atividades, inclusive sua atividade principal, à pessoa jurídica de direito privado prestadora de serviços que possua capacidade econômica compatível com a sua execução'.
54. Por conta desse novo cenário, o STF foi demandado a se manifestar sobre a interpretação adotada pelo TST (Súmula 331) , que restringia a terceirização da atividade-fim. Assim, em 30/8/2018, no julgamento do Recurso Extraordinário 958.252/Minas Gerais, com repercussão geral, tornou-se superada, para fins de terceirização, a distinção entre atividades-meio e atividades-fim, tendo sido fixado o entendimento de inconstitucionalidade da Súmula 331 do TST e considerada licita a terceirização de toda atividade do tomador, acessórias ou principais ao objetivo social, conforme se deduz dos trechos da ementa abaixo elencados:
'STF, Recurso Extraordinário 958.252/Minas Gerais, Relator Ministro Luiz Fux
1. Recurso extraordinário com repercussão geral reconhecida para examinar a constitucionalidade da Súmula n.º 331 do Tribunal Superior do Trabalho, no que concerne à proibição da terceirização de atividades-fim e responsabilização do contratante pelas obrigações trabalhistas referentes aos empregados da empresa terceirizada.
2. Interesse recursal subsistente após a aprovação das Leis nº . 13.429, de 31 de março de 2017, e 13.467, de 13 de julho de 2017, as quais modificaram a Lei n.º 6.019/1974 para expressamente consagrar a terceirização das chamadas 'atividades-fim', porquanto necessário não apenas fixar o entendimento desta Corte sobre a constitucionalidade da tese esposada na Súmula nº . 331 do TST quanto ao período anterior à vigência das referidas Leis, como também deliberar a respeito da subsistência da orientação sumular do TST posteriormente às reformas legislativas.
 (...) 
22. Em conclusão, a prática da terceirização já era válida no direito brasileiro mesmo no período anterior à edição das Leis nº . 13.429/2017 e 13.467/2017, independentemente dos setores em que adotada ou da natureza das atividades contratadas com terceira pessoa, reputando-se inconstitucional a Súmula nº . 331 do TST, por violação aos princípios da livre iniciativa (artigos 1º, IV, e 170 da CRFB) e da liberdade contratual (art. 5º, II, da CRFB) .
23. As contratações de serviços por interposta pessoa são hígidas, na forma determinada pelo negócio jurídico entre as partes, até o advento das Leis nº . 13.429/2017 e 13.467/2017, marco temporal após o qual incide o regramento determinado na nova redação da Lei n.º 6.019/1974, inclusive quanto às obrigações e formalidades exigidas das empresas tomadoras e prestadoras de serviço.
24. É aplicável às relações jurídicas preexistentes à Lei n.º 13.429, de 31 de março de 2017, a responsabilidade subsidiária da pessoa jurídica contratante pelas obrigações trabalhistas não adimplidas pela empresa prestadora de serviços, bem como a responsabilidade pelo recolhimento das contribuições previdenciárias devidas por esta (art. 31 da Lei n.º 8.212/93) , mercê da necessidade de evitar o vácuo normativo resultante da insubsistência da Súmula n.º 331 do TST.
25. Recurso Extraordinário a que se dá provimento para reformar o acórdão recorrido e fixar a seguinte tese: 'É lícita a terceirização ou qualquer outra forma de divisão do trabalho entre pessoas jurídicas distintas, independentemente do objeto social das empresas envolvidas, mantida a responsabilidade subsidiária da empresa contratante'.'
55. Ainda na elucidação do tema, é digno de nota também o julgamento pelo STF, na mesma Sessão de 30/8/2018, da Arguição de Descumprimento de Preceito Fundamental - ADPF 324/DF, considerada procedente com decisão pela licitude da terceirização, entendimento esse ressaltado, em especial, nos seguintes trechos da ementa:
'STF, ADPF 324/DF, Relator Ministro Roberto Barroso
1. A Constituição não impõe a adoção de um modelo de produção específico, não impede o desenvolvimento de estratégias empresariais flexíveis, tampouco veda a terceirização. Todavia, a jurisprudência trabalhista sobre o tema tem sido oscilante e não estabelece critérios e condições claras e objetivas, que permitam sua adoção com segurança. O direito do trabalho e o sistema sindical precisam se adequar às transformações no mercado de trabalho e na sociedade.
2. A terceirização das atividades-meio ou das atividades-fim de uma empresa tem amparo nos princípios constitucionais da livre iniciativa e da livre concorrência, que asseguram aos agentes econômicos a liberdade de formular estratégias negociais indutoras de maior eficiência econômica e competitividade.
 (...) 
7. Firmo a seguinte tese: '1. É lícita a terceirização de toda e qualquer atividade, meio ou fim, não se configurando relação de emprego entre a contratante e o empregado da contratada. 2. Na terceirização, compete à contratante: i) verificar a idoneidade e a capacidade econômica da terceirizada; e ii) responder subsidiariamente pelo descumprimento das normas trabalhistas, bem como por obrigações previdenciárias, na forma do art. 31 da Lei 8.212/1993'.
8. ADPF julgada procedente para assentar a licitude da terceirização de atividade-fim ou meio. Restou explicitado pela maioria que a decisão não afeta automaticamente decisões transitadas em julgado.'
56. Após essas decisões, publicou-se o Decreto 9.507/2018, de 21/9/2018, que revogou o Decreto 2.271/1997 e instituiu a disciplina atual da execução indireta, mediante contratação, de serviços, estabelecendo regimes distintos entre a administração pública federal direta, autárquica e fundacional (art. 3º) e as empresas públicas e sociedades de economia mista controladas pela União (art. 4º) .
57. No caso das estatais, o Decreto 9.507/2018 (art. 4º) não faz referência à atividade-meio ou fim para definir a licitude, ou não, da execução indireta dos serviços. A vedação expressamente consignada deriva do uso na prestação dos serviços, pela contratada, de profissionais com atribuições inerentes às dos cargos integrantes de seus Planos de Cargos e Salários. Entretanto, essa vedação não é intransponível, pois o mesmo dispositivo indica situações de exceção, conforme destacado na transcrição a seguir:
'Art. 4º Nas empresas públicas e nas sociedades de economia mista controladas pela União, não serão objeto de execução indireta os serviços que demandem a utilização, pela contratada, de profissionais com atribuições inerentes às dos cargos integrantes de seus Planos de Cargos e Salários, exceto se contrariar os princípios administrativos da eficiência, da economicidade e da razoabilidade, tais como na ocorrência de, ao menos, uma das seguintes hipóteses:
I - caráter temporário do serviço;
II - incremento temporário do volume de serviços;
III - atualização de tecnologia ou especialização de serviço, quando for mais atual e segura, que reduzem o custo ou for menos prejudicial ao meio ambiente; ou
IV - impossibilidade de competir no mercado concorrencial em que se insere.'
58. Diante da atual jurisprudência do STF e da legislação renovada aplicável, considera-se que a contratação sob análise não compreendeu terceirização irregular, eis que é possível tal prestação de serviços abranger as atividades principais de uma companhia. Ademais, as estatais e, por conseguinte, suas subsidiárias e controladas detêm mais flexibilidade na contratação de execução indireta de serviços em relação à administração direta, autárquica e fundacional, podendo, inclusive, a terceirização nas estatais alcançar a disponibilização de profissionais que façam parte de seus Planos de Cargos e Salários, desde que devidamente presentes os atributos de uma das hipóteses de excepcionalidade previstas na legislação aplicável.
59. Na busca de maior eficiência no uso dos recursos, condição incentivada para assegurar competitividade e sucesso do negócio empresarial, é oportuno rememorar que o Contrato de Concessão 07/2014-Aneel (Cláusula Quinta, Inciso I - peça 26, p. 13) concede ampla liberdade à Fote na condução de seus negócios e na gestão dos recursos humanos. Nesse sentido, ainda, a Lei 8.987/1995, que dispõe sobre o regime de concessão e permissão da prestação de serviços públicos previsto no art. 175 da Constituição Federal, dita que 'a concessionária poderá contratar com terceiros o desenvolvimento de atividades inerentes, acessórias ou complementares ao serviço concedido, bem como a implementação de projetos associados' (art. 25, § 1º) .
60. Por fim, cabe salientar que a nova contratação dos serviços de suporte técnico e administrativo da Fote (Contrato 003/2018) compreendeu diversas melhorias em comparação ao contrato precedente, tanto no processamento do certame licitatório (Pregão Presencial 001/2018) , quanto no teor das cláusulas contratuais, afastando as principais deficiências e riscos originalmente relatados.
61. Verifica-se que o Pregão Presencial 001/2018 foi mais transparente, tendo sido publicado o aviso de licitação no DOU e em outros dois jornais (peça 58, p. 70-72) , incrementando, assim, o número de potenciais interessados no objeto em licitação. Três empresas compareceram ao certame e apresentaram propostas, enquanto outras duas declinaram de tal direito (peça 58, p. 87-88) . Houve efetiva disputa entre duas empresas, alcançando o total de doze lances (peça 58, p. 99) , que culminou com o valor vencedor proposto pela Cotesa de R$ 3.020.000,00, representando um desconto em torno de 27,6% em relação à proposta inicialmente melhor classificada (R$ 4.169.673,18) e de 35,5% quando se leva em conta o orçamento estimativo da licitação (R$ 4.682.059,68 - peça 58, p. 5-13) .
62. O Contrato 003/2018 (peça 55, p. 39-47; e peça 56, p. 1-26) , de 12/6/2018, traz a caracterização detalhada dos serviços em seu Anexo 3, identificando de modo expresso a composição das equipes técnica e administrativa, com quantidade e qualificação geral dos profissionais disponibilizados. Também supre omissões anteriores cruciais como, por exemplo, passa a exigir prova de regularidade fiscal, trabalhista, previdenciária e do ISS/FGTS para se efetivar o pagamento mensal (Cláusula 9ª) ; estabelece garantia de fiel cumprimento do objeto de 5% do valor contratado (Cláusula 23ª) ; e faz designação do agente de fiscalização contratual (Cláusula 27ª) . Há também relação nominal dos profissionais atualmente integrantes das equipes, o que favorece a averiguação da efetiva prestação dos serviços (peça 58, p. 192-193) .
I.5 - Conclusão
63. Ante todo o exposto (itens 32 a 62) , conclui-se que o processo de pré-contratação dos serviços de suporte técnico e administrativo da Fote, formalizado mediante dispensa de licitação, que resultou no Contrato s/n, de 12/2/2014, firmado com a Cotesa Engenharia Ltda., não foi instruído com elementos que demonstrassem consulta representativa ao mercado e suficientes para confirmar a adequação da escolha e da estimativa de custos efetivadas, não atendendo, assim, o disposto no art. 26, § único, incisos II e II, da Lei 8.666/1993, e no art. 5º da IN/TCU 70/2012, além de comprometer a plena aplicação dos princípios da competitividade e isonomia, não obstante, pela economicidade, ser razoável a solução contratada.
64. As ressalvas relativas às cláusulas contratuais foram parcialmente afastadas, não se concretizando os problemas de vigência e realização de despesa desarrazoada inicialmente cogitados na fiscalização. Remanesceram a configuração imprecisa do objeto e os critérios de medição/pagamento mal estruturados, situação que contraria o regramento legal aplicável (arts. 7º, § 4º; 54, §1º; e 55, inciso I, da Lei 8.666/1993) e tem o potencial de causar insegurança na formulação das propostas e dificultar a fiscalização contratual e a devida atestação dos serviços prestados. Considerou-se, ainda, que a contratação debatida não representou terceirização irregular.
65. A contratação original se encontra expirada. O acordo atualmente vigente (Contrato 003/2018) , bem como o certame licitatório que lhe deu origem (Pregão Presencial 001/2018) evidenciaram diversas melhorias, corrigindo as principais deficiências e riscos anteriormente apontados. Diante desse contexto e, ademais, considerando a liberdade detida pela Fote para conduzir seus negócios visando assegurar maior eficiência no uso dos recursos e competitividade no setor que atua, entende-se que as ressalvas remanescentes que macularam a pré-contratação precedente e o contrato definitivo s/n, de 12/2/2014, são de natureza formal, razão pela qual é suficiente propor que seja dada ciência de sua prática à Fote, bem como à Eletrosul para que, no exercício do dever de controle da SPE estatal, exija o fiel cumprimento das disposições aplicáveis às contratações de sua controlada.
II. Ausência de previsão orçamentária da obra na LOA e no PPA.
II.1 - Situação encontrada
66. No achado III.2 do Relatório de Auditoria (peça 29, p. 13-14) , verificou-se que o empreendimento não foi consignado na Lei Orçamentária Anual (LOA) durante o período de 2014 a 2016, ou nos Planos Plurianuais (PPA) de 2012/2015 e 2016/2019, em descumprimento à Constituição Federal, art. 165 e 167. Entretanto, considerou-se que essa irregularidade foi saneada no ano de 2017.
67. Alertou-se, em complemento, que a Eletrosul não cumpriu o art. 6º da IN/TCU 70/2012, pois não remeteu ao TCU, na época devida, os documentos exigidos para as contratações derivadas de dispensa de licitação com base no art. 32 da Lei 9.074/1995.
II.2 - Objeto das oitivas
68. Em cumprimento à determinação do Relator (peça 32, item 13) , mediante o Ofício 341/2017 (peças 33) , a Eletrosul foi chamada em oitiva no sentido de que se manifestasse acerca do 'descumprimento do disposto no art. 6º da IN TCU 70/2012, que determina a submissão ao exame desta Corte de Contas dos pré-contratos celebrados por meio de dispensa de licitação, nos termos do art. 32 da Lei 9.074/1995'.
II.3 - Respostas da oitiva
69. A Eletrosul argumentou que, quando os pré-contratos foram acordados, o entendimento prevalecente era de que a SPE Fote não se sujeitava ao regime de direito público, embasada em parecer de autoria da Professora Odete Medauar, no sentido de que, ante a natureza privada da SPE, seria inaplicável, por conseguinte, a Lei 8.666/1993 para suas contratações. Somente com a Lei 13.303/2016 (art. 1º, §6°) , passou a se observar o mesmo regime das Sociedades de Economia Mista no âmbito das Sociedades de Propósito Específico, de modo que não haveria exigência legal para rito diverso à época dos fatos, não se constituindo em irregularidade a falta de atendimento às regras da Lei de Licitações e da IN/TCU 70/2012 (peça 57, p. 4-6 e 38-73) .
II.4 - Análise
70. De acordo com o art. 6º da IN/TCU 70/2012, a estatal vencedora de licitação de outorga de concessão, que exercesse a faculdade de assinar pré-contratos com o uso de dispensa de licitação, nos termos do art. 32 da Lei 9.074/1995, deveria remeter ao Tribunal os documentos especificados em seu art. 4º. Vale dizer, no prazo de cinco dias da homologação do certame licitatório, os da Primeira Etapa atinentes ao pré-contrato; e, no prazo de até dez dias após a assinatura, os da Segunda Etapa relativos ao contrato definitivo subscrito.
71. Como relatado na auditoria (peça 29, item 86) , transcorridos mais de três anos após a homologação do Leilão 07/2013, a Eletrosul não havia repassado ao TCU informação alguma acerca dos acordos firmados previamente para viabilizar sua proposta vencedora do Lote I, tampouco os acordos definitivos destinados à implementação dos empreendimentos concedidos.
72. No intuito de justificar tal omissão, a Eletrosul argumenta que, ante a natureza privada da SPE Fote, o regime de direito público seria inaplicável as suas contratações. Logo, não se sujeitaria às normas da Lei 8.666/1993, tampouco aos procedimentos de controle e fiscalização fixados pela IN/TCU 70/2012.
73. De plano, rejeita-se a tese patrocinada pela Eletrosul, porque a exigência de se observar o regramento do direito público, no tocante a licitações e contratos e à jurisdição do TCU, não depende da natureza jurídica do ente envolvido, mas, em verdade, é atraída pela confirmação da origem pública dos recursos utilizados na constituição da SPE e que se transformaram em bens incorporados ao patrimônio da estatal acionista.
74. No caso examinado, o capital social da Fote foi integralizado somente com recursos públicos, 51% de origem federal, representando as respectivas ações bens de propriedade da Eletrosul, sociedade de economia mista de capital fechado, controlada pela Eletrobras e vinculada ao Ministério de Minas e Energia. Enfim, os atos e contratos da Fote compreendem a gestão de investimentos e bens adquiridos com recursos da União, por meio de sua administração indireta.
75. Nesse cenário, com base nos arts. 70, parágrafo único, e 71, incisos II e IV, da Constituição Federal, na tutela do interesse público, a competência do TCU alcança a pessoa jurídica e os gestores da SPE Fote, para fins de viabilizar a apreciação da regularidade dos atos praticados e, assim, mitigar o risco de dano ao patrimônio público. A jurisprudência desta Corte de Contas ratifica tal posicionamento, inclusive para participações minoritárias, hipótese diversa da tratada nestes autos, conforme se infere do Voto condutor do Acórdão 1865/2016-TCU-Plenário, de relatoria do Exmo. Ministro Augusto Nardes, no qual essa matéria foi abordada nos termos a seguir:
'39. Em síntese, as concessionárias sustentam que as SPEs não estão sujeitas à fiscalização do TCU, na medida em que os recursos da Infraero, uma vez integralizados em ações, passam a integrar capital de sociedade privada, afeto exclusivamente às regras do direito civil e, em especial, do direito societário.
 (...) 
41. Como bem pontuou a unidade técnica especializada, o controle exercido por este Tribunal tem como foco a atuação das entidades estatais (em especial, Infraero e Anac) nessas sociedades e, portanto, decorre de expresso mandamento constitucional. Estando em jogo o patrimônio estatal, qualquer ato que importe na sua malversação, causado por agente público ou privado, atrairá a competência do TCU. E não poderia ser diferente em se tratando de participações societárias, mormente quando a entidade pública figurar na condição de acionista privada.
42. A prevalência do entendimento arguido pelas interessadas levaria ao raciocínio extremo de que nem mesmo a Infraero, antes destas primeiras concessões aeroportuárias, poderia ser fiscalizada pelo TCU. O mesmo capital que, agora, o poder público integraliza em ações, no passado era utilizado diretamente nos aeroportos. Evidente que não seria a opção pelo modelo de atuação do Estado no domínio econômico - se, diretamente, por meio de sua estatal (art. 173, CF) ou, indiretamente, por outorga de concessão de serviço público (art. 175, CF) aliada à participação estatal minoritária na sociedade - a salvaguarda para o afastamento do dever constitucional imposto ao TCU em busca da plena e regular destinação da verba pública.'
76. O entendimento ora colocado também se encontra consolidado na Súmula TCU 75, que assim dispõe:
'A competência conferida ao Tribunal de Contas da União pelo art. 7º da Lei nº 6.223, de 14/07/75, não está condicionada à feição jurídica atribuída à entidade fiscalizada, nem à sua criação por lei ou por ato presidencial; tampouco, se restringe à participação acionária direta ou primária da União e entidades da sua administração indireta, compreendendo, ao invés, as chamadas subsidiárias de segundo ou terceiro grau, mas sem obrigatoriedade de remessa das contas anuais quanto às entidades em que houver participação apenas minoritária.'
77. Ao interpretar essa súmula no contexto de sociedades de propósito específico com participação minoritária de entes estatais, no Voto condutor do Acórdão 2609/2011-TCU-Plenário, o Exmo. Ministro Aroldo Cedraz explicitou o alcance da competência do Tribunal da seguinte maneira:
'17. Assim, a exegese desta Súmula é no sentido de que a fiscalização promovida pelo Tribunal em entidades públicas de direito privado não se restringe à participação direta ou primária por parte da União, alcançando as chamadas subsidiárias ou controladas de segundo, terceiro e demais graus. A Súmula vai além, ao mencionar que também se sujeitam à jurisdição deste Tribunal as sociedades constituídas ou em que haja aplicação de recursos da União.
18. Seguindo esse raciocínio, como as SPEs devem se revestir de uma das formas societárias tipificadas no nosso ordenamento jurídico, objetivamente, pode-se concluir que as fiscalizações financeira, orçamentária, contábil, operacional e patrimonial a cargo do TCU alcançam também tais sociedades, nas quais direta, ou indiretamente, há recursos da União. O controle externo, desse modo, não se restringe à tutela da maioria do capital com direito a voto (controle acionário direto ou indireto) por parte da União ou, por conseguinte, da Estatal com participação na SPE.'
78. Outro aspecto que deve ser objeto de ressalva é a tentativa da Eletrosul de justificar sua omissão mediante a entrega de parecer externo emitido em 1/6/2010, pertinente à consulta formulada à Professora Odete Medauar (peça 57, p. 38-73) . Essa prática não tem o condão de elidir a responsabilidade dos agentes envolvidos. Isso porque tal parecer é de caráter meramente opinativo, não vinculando os gestores e os eximindo de motivarem suas decisões a partir da consideração de todas as circunstâncias jurídicas e fáticas da matéria decidida, inclusive, por ser tratar de empresa estatal jurisdicionada, deveria também sopesar a jurisprudência contrária desta Corte de Contas sobre o mesmo assunto.
79. Saliente-se, ademais, que não merece ser acolhida a arguição de que as SPEs passaram a observar o regime público de licitações e contratos apenas a partir da publicação da Lei 13.303/2016. Como já demonstrado, a SPE Fote foi constituída somente com recursos públicos e tem seu controle exercido por um ente estatal. Com essa concepção, antes do regime próprio instituído pela Lei da Estatais, já era plenamente aplicável a Lei 8.666/1993, visto que, por expressa disposição de seu art. 1º, parágrafo único, além da administração direta, subordinam-se ao regramento por ela estabelecido ' (...) os fundos especiais, as autarquias, as fundações públicas, as empresas públicas, as sociedades de economia mista e demais entidades controladas direta ou indiretamente pela União, Estados, Distrito Federal e Municípios'.
80. Em sintonia com a legislação geral de licitações e contratos, a Lei 13.303/2016, no art. 1º, § 6º, apenas evidencia o alcance de suas normas, citando expressamente, para afastar quaisquer dúvidas, que se submete ao estatuto próprio instituído a sociedade, inclusive a de propósito específico, controlada por empresa pública, sociedades de econômica mista e por suas subsidiárias.
II.5 - Conclusão
81. Com fundamento na análise técnica desenvolvida neste tópico (itens 70 a 80) , conclui-se que as alegações acostadas pela Eletrosul não elidiram sua omissão no dever de prestar informações tempestivas sobre os pré-contratos celebrados para participar do Leilão 07/2013-Aneel, mediante o uso de dispensa de licitação nos termos do art. 32 da Lei 9.074/1995, bem como acerca dos contratos definitivos após se sagrar vencedora de tal certame licitatório, descumprindo, assim, o prescrito no art. 6º da IN/TCU 70/2012.
82. É oportuno notar que idêntica impropriedade foi relatada em outros processos da Eletrosul, sendo que o Tribunal, na Sessão de 26/8/2015, proferiu o Acórdão 2121/2015-TCU-Plenário, da relatoria do Min. Vital do Rêgo, no qual deu ciência da falha à entidade, alertando-a, ainda, da possibilidade de ser sancionada por multa na hipótese de recorrência. De outra parte, no âmbito dos processos Processo 014.264/2016-1 (Acórdão 2739/2016-TCU-Plenário, da relatoria do Min. Vital do Rêgo) e Processo 014.261/2016-2 (Acórdão 2931/2016-TCU-Plenário, da relatoria do Min. Raimundo Carreiro) , o TCU deixou de reiterar deliberação de igual teor, embora relatada a mesma ocorrência, visto que a omissão constatada ocorrerá em período anterior à data do Acórdão 2121/2015-TCU-Plenário.
83. No caso ora examinado, os pré-contratos e os instrumentos definitivos pós leilão (Weg/Caramuru, I.G. e Cotesa) foram celebrados entre novembro de 2013 e fevereiro de 2014 (peças 14 a 17) , portanto também em período pregresso à data de 26/8/2015. Assim, tendo em vista os precedentes acima mencionados, que abordaram a mesma situação analisada neste tópico, para fins de dar tratamento uniforme, entende-se desnecessária formular deliberação adicional acerca do não atendimento pela Eletrosul do art. 6º da IN/TCU 70/2012.
84. Por último, quanto à ausência de previsão orçamentária da obra na LOA e no PPA, considerada saneada no ano de 2017, cabe retomar o encaminhamento de mérito proposto no relatório de auditoria (peça 29, item 85) , no sentido de se dar ciência à Fote, Eletrosul, Eletrobras e ao Ministério das Minas e Energia que os investimentos das Sociedades de Propósito Específico (SPEs) em que a União, direta ou indiretamente, detenha a maioria do capital social com direito a voto, devem constar no PPA e na LOA, em consonância com o disposto nos arts. 165, § 5º, inciso II, e 167, incisos I e II e § 1º da CF/88, e art. 7º, § 2º, inciso III da Lei 8.666/1993, o que não foi obedecido para os empreendimentos da Fronteira Oeste Transmissora de Energia entre os anos de 2014 e 2016, salientando que o descumprimento de norma vigente poderá dar ensejo a aplicação das penalidades previstas na Lei 8.443/1992 por parte desta Corte de Contas.
III. Ausência das garantias contratuais e adiantamento de pagamento sem a apresentação de garantias.
III.1 - Situação encontrada
85. No achado III.3 do Relatório de Auditoria (peça 29, p. 14-16) , apurou-se que a garantia do Contrato 001/2014 (WEG/Caramuru) dava cobertura apenas para 3% do valor contratado, embora fosse exigido 10%. Confirmou-se ainda que o fornecimento dos materiais e equipamentos destinados às subestações foi processado mediante pagamentos antecipados sem garantia específica.
86. Anotou-se também que, quanto ao Contrato 002/2014 (IG) , a garantia de fiel cumprimento de seu objeto não havia sido entregue até a época da fiscalização, não obstante se tratar de expressa exigência contratual.
III.2 - Objeto das oitivas
87. Em face dessa situação, por meio dos Ofícios 341 e 342/2017 (peças 33-34) , a Eletrosul e Fote, respectivamente, foram chamadas em oitiva para se manifestarem a respeito de:
'Adiantamento de pagamento sem as devidas garantias previstas no art. 38 do Decreto 93.872/1986, requerendo, ainda, a manifestação dessa empresa acerca das medidas adotadas para mitigar os riscos associados ao adiantamento e à ausência das garantias contratuais, conforme achado III.3.'
III.3 - Respostas das oitivas
88. Eletrosul e Fote reconhecem a ocorrência das impropriedades relativas à garantia de fiel cumprimento dos objetos contratados, ressaltando, contudo, que elas não causaram prejuízos e foram saneadas, encaminhando, nesse sentido, as apólices correspondentes atualizadas (peças 46, p. 6-7; e peça 57, p. 29-30) .
89. No que tange ao Contrato 001.2014 (WEG/Caramuru) , a Fote explicou que a cobertura original também era de 10% até 31/12/2015, data prevista inicialmente para a conclusão das obras, mas a execução se atrasou, adentrando no período de alíquota reduzida, de 3%, concernente à garantia técnica dos equipamentos por dois anos, até 31/12/2017. Quanto ao Contrato 002.2014 (IG) , informou que a regularização da garantia demandou a definição do cronograma executivo das Linhas de Transmissão, sendo que os novos marcos foram levados em conta na apólice emitida (peça 46, p. 6-7) 
90. Ademais, não consideram adiantamentos os pagamentos efetivados a partir da medição de eventos contratuais anteriores à entrega dos equipamentos, visto que essa sistemática de medição representa prática usual do mercado e depende de prévia comprovação física, demandando documentos, testes e inspeções na fábrica que, no caso examinado, foram devidamente mensurados e certificados pela Fote.
91. Acrescentam que não seria apropriado modificar as condições contratuais de medição e pagamento, porque isso redundaria em custos majorados, além de que, na hipótese de inadimplemento contratual, o interesse da Fote estaria resguardado, devido à garantia de fiel cumprimento do objeto, bem como em razão da parcela final de pagamento dos equipamentos, de 20%, ser suficiente para garantir o transporte e entrega dos bens fabricados (peça 46, p. 8-11; e peça 57, p. 30-31) .
92. Reiteram, ademais, que não houve dano financeiro à Fote, não se concretizando o risco de inadimplemento contratual, uma vez que os equipamentos relativos às subestações dos empreendimentos já haviam sido entregues, montados, energizados ou em fase de comissionamento (peça 46, p. 8-11; e peça 57, p. 31) .
III.4 - Análise
93. Os questionamentos apontados centram-se nos contratos principais de execução dos empreendimentos, pertinentes à implantação das linhas de transmissão e construção/ampliação das subestações.
94. No caso do Contrato 002.2014 (peça 17) , com a remessa da Apólice 01-0776-0167009 (peça 57, p. 277-287) , que diz respeito ao seguro tomado pela I.G. Transmissão e Distribuição em favor da Fote, considera-se saneada a ausência de garantia originalmente relatada (peça 29, itens 88-89) .
95. Não obstante, cabe atentar que tal documento, à época da oitiva, revelava-se atual, pois assegurava o fiel cumprimento do objeto até 31/7/2019. Entretanto, o cronograma executivo das linhas de transmissão então definido não foi efetivamente cumprido. De acordo com os dados agora disponibilizados pela Aneel (Sistema de Gestão da Transmissão - Siget, peça 59, p. 1-11, e peça 61) , contata-se que, das três LT contratadas, duas já se encontram em operação comercial: primeiro circuito simples (C1) da LT Foz do Chapecó/Pinhalzinho; e LT Santo Ângelo/Maçambará (Item 132, Tabela 4) . Por outro lado, os dados mais atualizados de monitoramento da implantação dos empreendimentos pelo órgão regulador indicam a data de 30/6/2021 para a conclusão do segundo circuito (C2) da LT Foz do Chapecó/Pinhalzinho. Por conta do estágio terminal das obras do único empreendimento concedido ainda não operado comercialmente, entende-se que o risco de inadimplência contratual remanescente não é relevante, razão pela qual se torna desnecessária a formulação de ciência à Eletrosul/Fote e/ou a adoção de medidas adicionais de controle quanto à garantia de fiel cumprimento do Contrato 002/2014.
96. Quanto ao Contrato 001.2014 (peça 16) , que contempla o fornecimento de bens e prestação de serviços de engenharia destinados às subestações, foi encaminhada a Apólice de endosso 01-0776-0166924 (peça 57, p. 265-276) , atualizando a cobertura para R$ 8.414.913,66 até 28/12/2018, elidindo, assim, a situação irregular inicialmente constatada, de defasagem da garantia no patamar de 3%, em vez de 10% do valor contratado (peça 29, itens 91-93) . Em complemento, no tocante à vigência dessa apólice, considera-se desnecessária a adoção de providências adicionais, visto que o atual estágio de execução física dos empreendimentos indica que os equipamentos especificados para a implantação ou ampliação das subestações já foram entregues e montados, encontrando-se em operação.
97. Consoante os dados do Siget (peça 59, p. 1-11) , a ampliação da subestação Santa Maria 3 está conclusa e operando desde 19/5/2016. Por sua vez, em 28/2/2018, a operação da subestação Pinhalzinho foi iniciada com três unidades instaladas de transformadores de 150 MVA cada um. Quanto às subestações Santo Ângelo e Maçambará, os equipamentos principais já foram entregues, montados e comissionados, encontrando-se em operação comercial desde 7/2/2020 (peça 61, p. 4) .
98. Com relação aos adiantamentos de pagamento verificados no fornecimento dos bens objeto do Contrato 001.2014, as razões alegadas não são capazes de desqualificar a ocorrência inicialmente relatada (peça 29, itens 94-107) , tipificando-a como prática legítima como querem fazer crer a Eletrosul e Fote.
99. Insistem na tese de que os pagamentos fundados nas medições de eventos de fábrica, antes da entrega dos equipamentos, não representam adiantamentos de valores ao contratado, pois foram efetivamente atestados pelo contratante, além de tal sistemática ser prática usual do mercado. Ao agir assim, sinalizam desconhecimento injustificado dos riscos financeiros envolvidos em operações dessa natureza, contrariando, ademais, a legislação aplicável (art. 38 do Decreto 93.872/1986) e o entendimento pacificado desta Corte de Contas.
100. Cabe destacar, primeiro, que o cerne do questionamento feito é a falta de garantia específica, suplementar à ordinária de fiel cumprimento do objeto, para fazer frente aos pagamentos que foram antecipados à entrega dos equipamentos principais das subestações. Não é, portanto, os adiantamentos por si só.
101. A Jurisprudência do Tribunal (Acórdãos 1.705/2017 - Relator Min. Benjamin Zymler; 2.102/2019 - Relator Min. Marcos Bemquerer; e 2.031/2019 - Relator Vital do Rêgo, todos do Plenário TCU) veda os adiantamentos, aceitando-os excepcionalmente, desde que devidamente justificados como, por exemplo, devido a peculiaridades do mercado de produção e fornecimento dos bens. Contudo, ainda que justificado, o ente estatal sempre deverá se cercar de cautelas adicionais próprias, por assumir riscos extras comparados àqueles decorrentes de aquisições tradicionais, cuja liquidação demanda a entrega prévia dos bens, no intuito de mitigar esses riscos e fazer sua alocação equilibrada entre as partes contratuais.
102. No caso sob exame, ainda que os eventos tenham sido certificados de maneira efetiva na fábrica, isso não elimina os riscos inerentes dessa modelagem de medição, de o contratante deixar de entregar os correspondentes equipamentos e materiais, porque tal sistemática é calcada em comprovações de elaboração de documentos técnicos e de etapas de produção somente, não guardando relação com a efetiva disponibilização dos bens no sítio das obras.
103. É deverás otimista o diagnóstico da Eletrosul e Fote de que, no caso de eventual inadimplência contratual, a última parcela de medição, de 20%, seria suficiente para promover a entrega e montagem dos equipamentos, pois não leva em conta a dificuldade, ou até mesmo inviabilidade, de se encontrar empresa diversa da fabricante original, obviamente com custos complementares, que assuma as obrigações de instalar equipamentos de terceiros, assegurar seu desempenho elétrico, fazer o comissionamento e prestar-lhes, ainda, garantia técnica.
104. A garantia de fiel cumprimento do objeto, constituída com base no art. 56 da Lei 8.666/1993, ao contrário do defendido nas oitivas, não serve para dar cobertura à eventual inadimplência de obrigações pagas antecipadamente. Como já ressaltado, são riscos extraordinários em relação às operações normais que exigem a prévia entrega dos bens. Na hipótese de falta de garantia específica, os valores adiantados reduzem na mesma medida a importância do seguro-garantia geral contratado, alterando o equilíbrio do risco financeiro a que se expôs inicialmente a administração na assinatura do instrumento contratual. Logo, não se trata de modificação indevida das cláusulas de medição e pagamento, mas sim de exigência necessária para recompor as condições originais contratadas.
105. A ocorrência ora tratada é recorrente nas fiscalizações de empreendimentos do setor elétrico. Para se ter uma ideia da importância de se equalizar de maneira devida, por meio de garantias complementares próprias, os riscos financeiros presentes em pagamentos concedidos a fornecedores antes da entrega e montagem dos bens, cabe rememorar que essa situação já se materializou em prejuízos significativos para subsidiárias da Eletrobras. Por exemplo, no caso da implantação da Usina Eólica de Casa Nova/BA (TC Processo 007.173/2012-1) , constatou-se dano à Chesf em torno de R$ 211,5 milhões provocado pela inadimplência contratual na entrega dos equipamentos pagos antecipadamente. De igual modo, no Complexo Eólico de Fortim/CE (TC Processo 014.791/2018-8) , examinou-se prejuízo potencial acima de R$ 78 milhões, objeto da tomada de contas especial (TC Processo 046.909/2020-6) . Com essa experiência negativa, não é compreensível que os agentes atuantes no mercado, notadamente os das estatais, não levem em conta tais circunstância no planejamento e execução das contratações de fornecimento e montagem dos equipamentos principais de seus empreendimentos.
III.5 - Conclusão
106. Com fundamento na análise técnica desenvolvida neste tópico (itens 93 a 105) , conclui-se pelo saneamento das impropriedades atinentes à garantia de fiel cumprimento de que dispõe o art. 56 da Lei 8.666/1993. No que se refere ao Contrato 001.2014 (Weg/Caramuru) , a garantia foi atualizada, prescindindo da aplicação de medidas adicionais.
107. Por sua vez, a garantia faltante do Contrato 002.2014 (I.G. Transmissão e Distribuição) foi suprida com a remessa da correspondente apólice de seguro. Mesmo diante de uma eventual expiração de tal apólice no atual estágio executivo das obras objeto do Contrato 002.2014, que compreende um único empreendimento ainda pendente para operação comercial prevista para curtíssimo prazo (30/6/2021) , entende-se que o risco de inadimplência contratual remanescente não é relevante, razão pela qual se torna desnecessária a formulação de ciência à Eletrosul/Fote e/ou a adoção de medidas adicionais de controle quanto à garantia de fiel cumprimento da contratação sob debate.
108.
109. Com relação à ausência de garantias específicas para os valores pagos antecipadamente à entrega efetiva dos bens objeto do Contrato 001.2014, as manifestações prestadas não foram acolhidas, de modo que a ocorrência originalmente relatada persiste.
110. Sem prejuízo dessa conclusão, cabe destacar, contudo, que o risco financeiro associado à irregularidade sob discussão não se materializou em efetivo dano ao erário na execução do Contrato 001.2014, visto que, como frisado acima (itens 96 a 97) , os equipamentos destinados à implantação ou ampliação das subestações já foram entregues, montados e comissionados, encontrando-se em operação comercial.
111. Ademais, por ser tema recorrente nas fiscalizações do setor elétrico, a questão dos adiantamentos sem garantia específica está sendo tratada de modo mais amplo no bojo do TC Processo 007.985/2019-3, no qual se busca obter prática uniforme das subsidiárias da Eletrobras. Assim, no referido processo, atualmente está sendo processada a oitiva da holding sobre tal irregularidade, em face da possibilidade de o Tribunal vir a determinar à Eletrobras que realize estudos a fim de se adotarem medidas, contratuais ou não, para mitigar o risco de inadimplemento do fornecedor em contratos com previsão de adiantamento de pagamentos, a exemplo da adoção de garantias contratuais mais abrangentes.
112. Tendo em vista esse contexto e a inexistência de prejuízos advindos dos pagamentos questionados no caso ora examinado, no intuito de evitar a reiteração de tal irregularidade, entende-se suficiente propor ciência de sua prática a Eletrosul e a Fote, objetivando evidenciar que, consoante a jurisprudência desta Corte de Contas, são considerados adiantamentos, que devem ser acompanhados de garantias adicionais e específicas, os pagamentos feitos com suporte na medição de eventos prévios à entrega efetiva dos bens em contratos de fornecimento de equipamentos e materiais.
IV. Existência de atrasos que podem comprometer o prazo de entrega do empreendimento.
IV.1 - Situação encontrada
113. No achado III.4 do Relatório de Auditoria (peça 29, p. 16-22) , observou-se que a maior parte dos empreendimentos estava com as obras paralisadas desde setembro de 2015, o que representava, à época da fiscalização, atrasos de sete a 32 meses em relação ao cronograma estabelecido pela Aneel.
114. Entre as causas para tal situação, citaram-se três aspectos: (i) não obtenção de financiamento junto ao BNDES, impactando, em particular, a implantação da LT Santo Ângelo - Maçambará e do 2º Circuito da LT Foz do Chapecó - Pinhalzinho; (ii) atrasos no licenciamento ambiental, exemplificados pela falta de Licença de Instalação para a LT Santo Ângelo - Maçambará, bem como para os dois circuitos simples da LT Foz do Chapecó - Pinhalzinho; e (iii) modificação unilateral pela Eletrosul do arranjo elétrico previsto no edital do Leilão 07/2013 para a LT Foz do Chapecó - Pinhalzinho, de dois circuitos simples para um circuito duplo, fato não aprovado pelo ONS, gerando revisão do projeto básico e elevação de custos, dando-se ênfase especial ao Contrato 002.2014 (IG) , porque nele havia previsão original de custo de R$ 4 milhões para se implantar o segundo circuito simples, mas, quando da fiscalização, já havia indícios de elevação para R$ 7 milhões.
115. Na condição de consequências dos atrasos relatados, além de possíveis sanções por parte da Aneel e do ONS, alertou-se para a perda de receitas, em função do não recebimento ou limitação da Receita Anual Permitida (RAP) vinculada aos empreendimentos, resultando na deterioração da Taxa Interna de Retorno (TIR) do negócio, que passou de uma TIR projetada de 8,54% para, por ocasião da auditoria, indicar apenas 3,07%.
IV.2 - Objeto das oitivas
116. Tendo em vista o relatado, por meio dos Ofícios 341 e 342 (peças 33-34) , a Eletrosul e Fote, respectivamente, foram chamadas em oitiva para se manifestarem sobre:
'Planejamento inadequado do financiamento para a execução das obras de implantação das linhas de transmissão e subestações referentes ao contrato 7/2014-Aneel, o que acarretou a paralisação da construção de diversos trechos, conforme descrito nos itens 108 a 119 do relatório de fiscalização 70/2017'
117. Ademais, a Eletrosul foi instada a se pronunciar exclusivamente a respeito de outro aspecto: 'opção de planejar o empreendimento do lote I do leilão 7/2013-Aneel de forma divergente do edital da respectiva Agência Reguladora, o que causou prejuízos e atrasos ao empreendimento, conforme achado III.4, indicando os gestores responsáveis por essa escolha'.
118. Em última chamada, dada a necessidade de se atualizar informações prestadas por ocasião de suas oitivas, mediante o Ofício 75/2019 (peça 52) , diligenciou-se a Eletrosul e Fote para prestar esclarecimentos adicionais acerca dos seguintes pontos:
'2.1. Informação sobre eventual obtenção de novo financiamento para a execução das obras, conforme indicado no Ofício CE-FOTE-DF-CO-027/2017 (p. 51) , de 1/11/2017, e no Ofício Eletrosul CE DE-0011/2017, de 1/11/2017 (Nota Técnica, p. 34) . Caso tenha havido novo financiamento, indicar se os valores auferidos são suficientes para a conclusão dos empreendimentos, encaminhando a documentação probatória.
 (...) 
2.3. No que concerne ao contrato celebrado pela Fote com a empresa I.G. Transmissão e Distribuição (Contrato 002.2014/FOTE) , para o fornecimento de bens e serviços para as linhas de transmissão, e considerando que a SPE Fote havia previsto a configuração da obra de implantação da LT Foz do Chapecó - Pinhalzinho em circuito duplo:
2.3.1. Informar se houve termo aditivo ao contrato firmado com a I.G. para adequar a implantação do empreendimento às disposições previstas no Edital do Leilão 7/2013-Aneel, que preconizava a utilização de duas torres com circuito simples. Caso positivo, encaminhar cópia do ajuste.
2.3.2. Caso tenha sido alterada a quantia de R$ 4 milhões constante da cláusula 7.1.11 do referido contrato, apresentar as justificativas técnicas e jurídicas para a modificação do montante inicialmente estabelecido entre as partes, conforme descrito na Nota Técnica da Eletrosul de outubro de 2017 (p. 27 e 28) .
2.3.3. Informar quais foram ou, caso ainda não estejam finalizadas as obras, em quanto são estimados os custos totais para a implantação do empreendimento em circuitos simples, visto que a aludida Nota Técnica da Eletrosul informou que não havia, à época, elementos suficientes para estimação dos custos adicionais necessários (p. 28) . Informar ainda se o valor do saldo do Plano de Negócios utilizado no leilão, discriminado na Tabela 4 da referida Nota Técnica (p. 27) , foi/será suficiente.'
IV.3 - Respostas das oitivas
119. Com relação ao planejamento de forma divergente, a Eletrosul argumenta que o edital do Leilão 07/2013-Aneel especificava somente a configuração básica das instalações de transmissão, prevendo a possibilidade do uso de soluções alternativas, desde que se comprovasse desempenho elétrico equivalente ou superior àquela referenciada no edital (Anexo 6I, Item 1.2 - Configuração Básica) .
120. Assim, ante a expressa permissão editalícia, refuta a tese de negligência ou imperícia na tentativa de implantar um circuito duplo, ao invés de dois simples para a LT Foz do Chapecó-Pinhalzinho, tratando-se de decisão empresarial usualmente adotada pelos empreendedores nos leilões de transmissão e que leva em conta os benefícios econômicos e socioambientais (peça 57, p. 19-29) .
121. Prossegue afirmando que, no caso da LT Foz do Chapecó-Pinhalzinho, o planejamento de um único circuito duplo teve como premissa empresarial a mitigação dos riscos ambientais e fundiários decorrentes das obras, vislumbrando-se redução de custos da ordem de 5% e a entrada em operação antecipada do empreendimento. Com esse cenário, o pedido junto à Aneel foi formalizado em 8/12/2014, tendo sido indeferido na data de 8/6/2015 (Despacho 1.834/2015) , com base no parecer do ONS constante da Carta 307/200/2015, de 29/4/2015, sob a motivação de desempenho elétrico inferior ao modelo de dois circuitos simples, com o que a Eletrosul não concordou. Entretanto, tal decisão foi acatada para não retardar a conclusão do projeto básico (peça 57, p. 20-22) .
122. Para demonstrar a razoabilidade de seu pleito, a Eletrosul remeteu caso similar (Contrato de Concessão 07/2015) , em que o empreendedor (XRTE) solicitou a alteração do arranjo previsto no edital do Leilão 007/2015, de dois circuitos simples para um duplo e que, pelas tratativas junto à Aneel e ao ONS, estavam em processo de aprovação (peça 57, p. 23-27) .
123. Quanto ao financiamento das obras, a Eletrosul defende que a falta de recursos não é oriunda de planejamento inadequado, pois o plano de negócios estruturado à época do Leilão 07/2013-Aneel considerou a principal fonte de financiamento de infraestrutura então disponibilizada, BNDES, e as condições do produto ofertado, BNDES Finem, respeitando todas as suas premissas, a exemplo do limite financiável de 70% do total dos investimentos. Ademais, já estava também previsto a emissão de debentures, além de empréstimo-ponte a ser quitado quando da liberação dos recursos pelo BNDES. Desse modo, a estrutura de capital foi planejada na proporção de 32,17% de Capital Próprio e 67,83% de Capital de Terceiros, visando viabilizar o fluxo de desembolsos previstos para a implantação dos empreendimentos (peça 57, p. 32-35 e 290-292) .
124. Em seguida, informa que a solicitação de financiamento foi oficializada em junho de 2015, tendo sido negada pelo BNDES em setembro do mesmo ano, devido à falta de garantias dos acionistas.
125. Salienta que, quando da formulação do plano de negócios e da submissão da consulta de financiamento, os empreendimentos da Fote não infringiam o limite da Basiléia do grupo Eletrobras em relação ao BNDES. Assim, a frustração do financiamento principal, devido ao esgotamento do limite de crédito do BNDES às empresas do grupo Eletrobras, aliada à severa crise financeira pela qual passaram os acionistas nos anos de 2014 e 2015, por conta da crise hidrológica e do não recebimento da indenização da RBNI (art. 15 da Lei 12.783/2013) , impediram que os aportes de recursos financeiros fossem efetivados de acordo com o cronograma executivo para implantação das obras (peça 57, p. 32-35 e 293-295) .
126. A Fote observa, por sua vez, que o planejamento do financiamento da SPE é de responsabilidade de seus acionistas, cabendo a companhia sua gestão apenas. Em linhas gerais, ratifica as informações prestadas pela Eletrosul.
127. Noticiou, também, o aporte de recursos pelos acionistas, no ano de 2017, de R$ 71,5 milhões, o que permitiria a conclusão das Subestações Pinhalzinho 2, Foz do Chapecó e do Primeiro Circuito da LT interligando essas instalações, bem como o fato de que, em novembro de 2017, seria feita consulta ao mercado para emissão de debêntures de infraestrutura, visando à conclusão das obras (peça 46, p. 50-51) .
128. Ainda no que se refere à obtenção de novos financiamentos, em resposta complementar conjunta de abril de 2019, a Eletrosul e Fote assinalaram que a emissão de debêntures, iniciada em dezembro de 2017, fora suspensa em 24/10/2018, motivada pela decisão da CEEE-GT de vender sua participação acionária na Fote. Desse modo, tal fonte de financiamento não foi realizada. A continuidade das obras está sendo suportada com o aporte de recursos próprios dos acionistas (peça 55, p. 3-4) .
129. No tocante ao Contrato 002.2014 (I.G. Transmissão e Distribuição) , em abril de 2019, a Fote e Eletrosul declararam que ainda não havia sido firmado termo aditivo para a execução de dois circuitos simples, tendo sido priorizado, quanto ao segundo circuito, a contratação do licenciamento ambiental, encontrando-se prevista a liberação da Licença Prévia naquele mesmo mês para, em seguida, iniciar-se o processo de Licença de Instalação (peça 56, p. 28) .
130. Ademais, ressaltaram que não havia sido modificado até então o montante de R$ 4 milhões constante da Cláusula 7.1.11 do Contrato 002.2014 (I.G.) . Informaram que o pleito apresentado pela contratada para o segundo circuito da LT, então objeto de análise pela Fote, referia-se a custos adicionais de remobilização de equipes e manutenção do canteiro de obras, visto que o cronograma contratual previa inicialmente a execução simultânea dos dois circuitos (peça 56, p. 28) .
131. Quanto aos custos totais para implantação das LT em dois circuitos simples, a Fote estimou despesas adicionais de R$ 4,0 milhões (cláusula 7.1.11 do Contrato da I.G.) , de R$ 900 mil (remobilização das equipes e manutenção do canteiro de obras - Contrato da I.G.) , de 433 mil (licenciamento ambiental) , de R$ 390 mil (Arqueologia) , e de R$ 209 mil (regularização fundiária) . Mantiveram a previsão original de 2,5 milhões para indenizações fundiárias, além de ter sido reservado R$ 4,8 milhões em eventos ainda não medidos no Contrato 002.2014 (I.G.) .
IV.4 - Análise
132. De início, no intuito de melhor subsidiar a compreensão e análise dos fatos, cabe destacar informações atualizadas da execução física dos empreendimentos e dos eventuais atrasos decorrentes, bem como identificar as receitas contratadas para referenciar as perdas correlatas.
133. O objeto do Contrato de Concessão 07/2014 (peça 26) é constituído por quatro instalações de transmissão distintas, cada uma delas com receita própria a ser auferida a partir da correspondente entrada em operação comercial, de acordo com os valores da RAP e nos prazos estabelecidos contratualmente. A Tabela 4 consolida essas informações contratuais, em confronto com o estágio corrente da execução física das obras, levando em conta a conclusão efetiva ou estimada de cada empreendimento, revelando, assim, a situação atual de atraso.
Tabela 4 - RAP e Situação Atual de Atraso dos Empreendimentos Concedidos (1) 
	Empreendimento
	Receita Anual
Permitida (2) 
	Operação Comercial
Ato Legal (3) 
	Operação Comercial Efetiva / (Prevista) (4) 
	Atraso (mês) 

	T2014-021-ALT 230kV Santo Ângelo - Maçambará
	5.902.046,40
	29/07/2016
	07/02/2020
	42

	T2014-021-BSE 230/138V Pinhalzinho eLT 230kV Foz do Chapecó - Pinhalzinho C1
	4.472.135,60
	29/07/2016
	04/02/2018
	18

	T2014-021-CSE 230/138V Pinhalzinho (ampliação) eLT 230kV Foz do Chapecó - Pinhalzinho C2
	3.200.199,00
	29/01/2018
	 (30/06/2021) 
	41

	T2014-021-DSE 230/138kV Santa Maria 3 (ampliação) 
	2.711.619,00
	29/07/2016
	19/05/2016
	-2

	Total
	16.286.000,00
			
 (1) Fonte - Elaboração própria, com base no Contrato de Concessão Aneel 07/2014, Cláusula Segunda (Objeto) , bem como nos dados registrados no Sistema de Gestão da Transmissão da Aneel - SIGET; (2) RAP - Calculada para a hipótese de entrada em operação comercial de parte das instalações de transmissão, conforme os percentuais estabelecidos na Décima Subcláusula da Cláusula Sexta, na data de referência 8/8/2013; (3) Ato Legal - Prazo para entrada em operação contado da data de assinatura do Contrato de Concessão 07/2014 (29/1/2014) ; e (4) Operação comercial efetiva / (prevista) - Conforme registrado no SIGET (peça 59, p. 1-11, e peça 61) 
134. Por conseguinte, constata-se que, atualmente, três subsistemas encontram-se em operação comercial: a) ampliação da SE Santa Maria 3 - desde maio de 2016, com antecipação de dois meses em relação ao prazo fixado pela Aneel; b) instalação do 1º circuito simples (C1) da LT Foz do Chapecó - Pinhalzinho e construção da SE Pinhalzinho - a partir de fevereiro de 2018, com dezoito meses de atraso; e c) a Linha de Transmissão Santo Ângelo - Maçambará, desde fevereiro de 2020, com 42 meses de atraso, conforme dados do Siget (peça 61, p. 2-3) .
135. No tocante ao 2º circuito simples (C2) da LT Foz do Chapecó - Pinhalzinho, a emissão da Licença de Instalação foi obtida em dezembro de 2019, conforme dados do Siget (peça 61, p. 8) . Se cumprido o cronograma atual monitorado pela Aneel (peça 61, p. 7-8) , esse subsistema será disponibilizado para operação comercial em junho de 2021, com atraso de 41 meses.
136. Os questionamentos das oitivas centraram-se em duas causas principais dos atrasos verificados. O primeiro envolve a decisão de se implantar a Linha de Transmissão Foz do Chapecó - Pinhalzinho de modo diverso da configuração especificada no edital do leilão e no contrato de concessão conexo, ao invés de dois circuitos simples, intentou-se instalar apenas um circuito duplo. O segundo se refere à deficiência do planejamento financeiro das obras, ante as evidências de falta de recursos para o regular desenvolvimento dos trabalhos.
137. Quanto à tentativa de se implantar a LT Foz do Chapecó - Pinhalzinho em circuito duplo, a Eletrosul, em síntese, defende que se tratou de decisão legítima, que encontra amparo em expressa faculdade conferida pelo edital do leilão, de se propor solução alternativa com mesmo desempenho elétrico, em face da configuração das instalações ser de natureza básica e referencial apenas. Diante dessa possibilidade, alega que a medida adotada foi plausível e era mais competitiva por ter, em relação ao arranjo original, o potencial de reduzir custos, mitigar riscos ambientais, fundiários e antecipar a entrega desse empreendimento.
138. Ao conferir o regramento atinente à configuração das instalações leiloadas (Edital do Leilão 07/2013, Item 1.2 do Anexo 6I) , deve-se reconhecer que o empreendedor dispunha de margem para apresentar projeto com modelagem alternativa que tivesse desempenho elétrico mínimo similar ao alcançado pela tipificação básica estabelecida no edital, sendo que, entre as vedações elencadas para eventual solução alternativa, não há referência ao uso de circuito duplo para as linhas de transmissão.
139. Parte-se do pressuposto que caso fosse inegociável a substituição dos dois circuitos simples por um duplo, a vedação estaria expressamente prevista, tal como se pode confirmar da redação de configuração básica das instalações de transmissão de outros certames, a exemplo do Edital 007/2015-Aneel (Anexo 6, Item 1.3) , que dispõe no seguinte sentido: ' (...) Entre as alterações não permitidas, estão a redução do número de vãos em subestações e a implementação de circuito duplo de linha de transmissão, quando forem especificados circuitos simples'.
140. Embora se repute admissível a tentativa de uso do circuito duplo, isso não afasta os riscos inerentes à decisão tomada e assumidos pelo empreendedor, pois a aprovação da alternativa dependeria da comprovação de desempenho elétrico equivalente ou superior à obtida pela configuração original das instalações.
141. Em outras palavras, dependeria do posicionamento favorável dos órgãos competentes de regulação e operação do sistema elétrico nacional. E nesse sentido, a iniciativa não obteve sucesso, tendo a Aneel, em 8/6/2015, negado provimento à conformidade do projeto básico da proposta alternativa (Despacho 1.834 - peça 59, p. 52) , ratificando o posicionamento do ONS, de 29/4/2015, fixado por meio da Carta 0307/200/2015 (peça 59, p. 44-45) , de desempenho inferior da linha de transmissão em circuito duplo. Tais decisões representam o exercício regular de prerrogativas previstas na legislação e no edital do leilão, não ensejando quaisquer ressalvas.
142. Nada obstante as considerações acima, é importante observar que a modificação do arranjo elétrico intentada não é a circunstância preponderante para explicar o atraso que se constata na implementação dos empreendimentos. Explica-se.
143. Primeiro, deve-se atentar que a solução alternativa se circunscreve a dois subsistemas do Contrato de Concessão 07/2014, primeiro e segundo circuitos simples da Linha de Transmissão que interliga Foz do Chapecó a Pinhalzinho - T2014-021-B e T2014-021-C) , que representam globalmente em torno de 47,1% da RAP contratual (Tabela 4) . Portanto, esse problema não se vincula diretamente com o atraso que se verificou na execução da Linha de Transmissão Santo Ângelo a Maçambará (T2014-021-A) , de 42 meses.
144. Segundo, desde julho de 2015, a discussão acerca do arranjo elétrico básico se encerrou, não havendo entraves decorrentes a impedir a execução dos empreendimentos. Após o indeferimento da proposta alternativa, a Fote remeteu, em 1/6/2015, os projetos das Linhas de Transmissão Foz do Chapecó a Pinhalzinho revisados, incorporando o arranjo de dois circuitos simples (peça 59, p. 53-55) . Na data de 23/7/2015, o ONS comunicou formalmente à Aneel o parecer técnico sobre o Projeto Básico do Lote I do Edital 007/2013, registrando a inexistência de pendências e a possibilidade de se atestar sua conformidade com o anexo técnico do edital e com os Procedimentos de Rede (peça 59, p. 56-57) .
145. Por conseguinte, a partir da aprovação do projeto básico pelo ONS, a Fote já tinha a possibilidade de concluir os estudos, projetos e contratações necessários para a implantação simultânea dos dois subsistemas em circuitos simples.
146. Por sua vez, o primeiro circuito simples (T2014-021-B) entrou em operação comercial em 4/2/2018. Note-se que, caso os dois circuitos simples tivessem sido implementados concomitantemente, eis que viável tecnicamente após o encerramento das discussões e recomendável diante da tendência de redução de custos pelo uso eficiente dos recursos, é razoável presumir que o segundo circuito, que se encontra atualmente com atraso estimado de 41 meses (Tabela 4) , teria entrado em operação na mesma data do primeiro (4/2/2018) , com um atraso de somente seis dias em relação ao cronograma da Aneel (29/1/2018) .
147. Em verdade, o aspecto principal que acarretou a morosidade no andamento dos empreendimentos, inclusive dos dois circuitos simples da LT Foz do Chapecó a Pinhalzinho, aparenta ser a constante falta de disponibilidade financeira para assegurar o desenvolvimento normal de todas as ações planejadas ou contratadas. No âmbito do Contrato de Concessão 07/2014, a estratégia dos acionistas para contornar tal dificuldade foi sempre concentrar a alocação dos parcos recursos em um único subsistema, visando concluí-lo o mais rápido possível e, assim, liberar o recebimento da respectiva RAP, de sorte a garantir nova fonte de recursos para viabilizar a continuidade dos demais investimentos.
148. Quanto a esse ponto, a Eletrosul e Fote foram questionadas sobre a inadequação do planejamento financeiro. Não concordaram com tal diagnóstico, asseverando, em suma, que a estrutura de capital idealizada para dar suporte aos investimentos observou as condições então aplicáveis aos negócios de transmissão, contando com linha de financiamento do BNDES como principal fonte de capital, especificamente disponibilizada para o leilão, mas que foi frustrada pela extrapolação do limite de crédito bancário concedido ao grupo Eletrobras e devido a não obtenção de garantias adicionais por parte dos acionistas da Fote. Como opção, buscou-se a emissão de debêntures de infraestrutura, mas que também não foi finalizada.
149. Os comentários apresentados pela Eletrosul e Fote apenas ratificam a constatação de que a execução dos empreendimentos não conta com financiamento de longo prazo ou com qualquer participação de capital de terceiros. Todas as tentativas nesse sentido foram malsucedidas. O avanço dos estudos, projetos e obras depende exclusivamente de aportes de recursos próprios dos acionistas, cuja execução até setembro de 2019 havia totalizado mais de R$ 219 milhões, conforme demonstrado na Tabela 5.
Tabela 5 - Aporte de recursos próprios (1) 
	Ano
	Valor Executado

	2014
	30.345.000,00

	2015
	19.513.500,00

	2016
	5.001.205,88

	2017
	73.464.950,20

	2018
	25.500.000,00

	2019 
	66.000.000,00

	Total Executado (2) 
	219.824.656,08

		Valor Previsto (3) 

	2019
	15.000.000,00

	Total
	234.824.656,08

	Fonte: (1) elaboração própria, com base nos dados da peça 59, p. 16-24; (2) . Aportes executados até 30/9/2019; e (3) aportes previstos até final de 2019.

150. Depreende-se da tabela acima a falta de regularidade dos valores investidos, com redução significativa nos anos de 2015, 2016 e 2018, denotando a fragilidade financeira do empreendedor em manter e ampliar as ações iniciadas. Em reforço a essa constatação, é oportuno lembrar que as obras foram paralisadas durante os anos de 2015 e 2016, tendo sido retomadas somente ao longo de 2017. Nesse período, há evidências de que a Fote se encontrava inadimplente no pagamento de fornecimentos e serviços já realizados no bojo dos contratos principais, o que acarretou pleitos de rescisão unilateral e tratativas para suspensão dos trabalhos (peças 59, p. 25-30) .
151. O ponto crítico do planejamento financeiro não deriva de a estruturação do projeto ser baseada na captação de recursos de longo prazo junto ao BNDES, já que era uma linha de crédito oficialmente disponibilizada, tratando-se, ademais, de estratégia que, a princípio, incrementa a rentabilidade do negócio, pois o capital de terceiros tem custo menor que o do capital próprio. A ressalva recai, no entanto, na subavaliação dos riscos envolvidos, de a Eletrosul ter capacidade financeira própria, em conjunto com o parceiro selecionado (CEEE-GT) , para dar eventuais garantias, fidejussórias ou reais, visando liberar a operação de crédito ou, na hipótese de insucesso, captar de fontes alternativas, de modo a não comprometer o cronograma executivo dos empreendimentos.
152. A baixa capacidade financeira dos acionistas da Fote está caracterizada em diversos eventos que marcaram a implementação dos empreendimentos, a começar pela inconstância dos aportes próprios (Tabela 5) , bem como pela inadimplência junto a fornecedores/prestadores de serviços. Ademais, após a negativa inicial do BNDES (setembro de 2015) , a Eletrosul e CEEE-GT não foram capazes de apresentar as garantias exigidas até fevereiro de 2016 (peça 18, p. 10-11) . Em abril de 2016, intentou-se um empréstimo ponte, inviabilizado porque a CEEE-GT não obteve fiança bancária para a operação (peça 18, p. 11) .
153. Ainda quanto à situação financeira da Eletrosul, sociedade controladora da Fote, cabe destacar, por pertinência, reportagem que revela a intensidade dos problemas enfrentados por tal companhia ao longo dos últimos anos (peça 59, p. 43) , inclusive à época do financiamento intentado junto ao BNDES, consoante se infere dos trechos a seguir transcritos:
'União entre Eletrosul e CGTEE é questionada
Valor Econômico, Empresas; data: 27/9/2019
O presidente da Eletrobras, Wilson Ferreira Júnior, teve ontem que rebater no Congresso questionamentos sobre a decisão de unir as operações da Eletrosul com CGTEE, que atuam na região Sul.
 (...) 
Ferreira explicou que a restruturação das empresas foi colocada no planejamento estratégico da companhia em 2015, ano anterior a sua chegada ao comando do grupo. O executivo disse que acolheu a proposta da gestão anterior. Para ele, a integração das operações foi uma das respostas à necessidade de superar a dificuldade financeira do grupo à época.
No caso da Eletrosul, o executivo afirmou que a subsidiária contava com um nível de endividamento, medido pela relação de dívida líquida e geração anual de caixa, de nove vezes. 'Para se ter uma ideia, o BNDES só financia empresas onde essa relação é de no máximo duas vezes e meia. Então, tínhamos de fato um grande problema. A companhia não conseguia ter acesso a nenhum tipo de financiamento com dívidas muito elevadas e muito caras', afirmou.'  (Destaques não constam da redação original) 
154. Quando uma companhia se encontra com alto nível de alavancagem, a agregação de valor aos negócios societários perpassa mais pela redução do endividamento, em vez de novos projetos de investimento, buscando com isso melhorar a taxa de risco de seu crédito e, assim, diminuir os encargos do serviço da dívida. Enfim, visa tornar sustentável a execução financeira para não inviabilizar seu desempenho operacional.
155. No caso concreto, a incapacidade de obter capital de terceiros, ou mesmo de aportar capital próprio na proporção necessária, redundou na lentidão dos trabalhos e, em consequência, em atrasos na disponibilização das instalações de transmissão, o que impacta negativamente a rentabilidade dos projetos, em face da perda de receita que deixou de ser auferida nos períodos contratados sem operação comercial, totalizando, em junho de 2021, perda de receita à Fote e a seus acionistas em torno de R$ 38 milhões, conforme cálculo constante da Tabela 6.
Tabela 6 - Perda de Receita (1) 
	Empreendimento
	Atraso (mês) (2) 
	Receita Anual
Permitida (3) 
	Perda / (Adiantamento) Receita (4) 

	Data de Referência
	08/08/2013

	T2014-021-ALT 230kV Santo Ângelo - Maçambará
	42
	5.902.046,40
	20.657.162,40

	T2014-021-BSE 230/138V Pinhalzinho eLT 230kV Foz do Chapecó - Pinhalzinho C1
	18
	4.472.135,60
	6.708.203,40

	T2014-021-CSE 230/138V Pinhalzinho (ampliação) eLT 230kV Foz do Chapecó - Pinhalzinho C2
	41
	3.200.199,00
	10.934.013,25

	T2014-021-DSE 230/138kV Santa Maria 3 (ampliação) 
	-2
	2.711.619,00
	- 451.936,50

	Total
	16.286.000,00
	37.847.442,55

 (1) Fonte - Elaboração própria, com base no Contrato de Concessão Aneel 07/2014, bem como nos dados registrados no Sistema de Gestão da Transmissão da Aneel - SIGET; (2) Atraso: para os empreendimentos ainda em execução, considerou-se a data de conclusão prevista em junho de 2021; (3) RAP - Calculada para a hipótese de entrada em operação comercial de parte das instalações de transmissão, conforme os percentuais estabelecidos na Décima Subcláusula da Cláusula Sexta (Receita do Serviço de Transmissão) , na data de 8/8/2013; e (4) Perda/ (Adiantamento) de Receita: produto entre o período do atraso/adiantamento e o valor do duodécimo da RAP (Quinta Subcláusula da Cláusula Sexta) .
156. A perda de receita pode superar o montante acima determinado, caso não se concretize a conclusão do último subsistema (T2014-021-C) no prazo atualmente planejado. Contudo, embora haja perda de parte das receitas em razão do atraso, não é possível, neste momento, apontar de maneira inconteste a existência de dano ao erário em sentido estrito, pois, embora tais perdas provoquem impacto imediato na taxa interna de retorno, o empreendimento é uma concessão de trinta anos, com possibilidade de renovação por igual período, motivo pelo qual vários outros fatores necessariamente devem ser ponderados.
157. Além disso, os atrasos na entrada na entrada em operação se deram por diversos fatores, como atrasos no licenciamento ambiental; redução da capacidade financeira da Eletrosul decorrente da MP-579; não obtenção de financiamento junto ao BNDES em razão de problemas econômico-financeiros no Grupo Eletrobras, agravados pela expressiva redução de receitas decorrentes da MP-579, entre outros. Assim, não há evidências nos autos que apontem para atos específicos de gestão que possam ser isolados e apontados como causadores de um atraso em período específico e seu consequente prejuízo causado.
158. Por outro lado, também não foram encontradas nos autos evidências de que a estatal tenha realizado análise efetiva dos riscos envolvidos no planejamento do empreendimento em comento, em especial sobre a real capacidade financeira para os investimentos planejados e sobre a estruturação do capital. Dessa forma, em face da envergadura das perdas de receita detectadas em razão de atrasos, propõe-se recomendar à Eletrosul que adote medidas para melhoria de gestão de projetos, tais como, análise de riscos efetiva e aprofundada, incluindo a avaliação da real capacidade financeira de todos os potenciais sócios no empreendimento, tendo em vista os potenciais impactos sobre a estruturação de capital do negócio, considerando-se experiências positivas e negativas (como a do presente caso) .
159. Por fim, quanto ao cenário atual, é preciso mencionar que a situação econômico-financeira da Eletrosul (CGT Eletrosul) é diversa daquela vivenciada pela companhia entre os anos de 2014 e 2019. Em 2020, a empresa teve lucro líquido consolidado de R$ 1.874 milhões, ao passo que em 2019 houve registro de prejuízo de R$ 787 milhões, conforme constam nas demonstrações financeiras da companhia (disponíveis em: www.eletrosul.gov.br) , situação também noticiada pela imprensa (peça 62) :
'CGT Eletrosul termina o ano de 2020 com lucro líquido de R$1,8 bilhão
Agência Canal Energia; data: 4/5/2021
O lucro líquido da CGT Eletrosul ficou em R$ 1,8 bilhão em 2020 e a disponibilidade imediata líquida alcançou R$ 1,2 bilhão. De acordo com a estatal, o último ano consolidou a determinação da Eletrobras de unificação de suas duas subsidiárias na região Sul do Brasil, a CGTEE e a Eletrosul, originando, assim, a CGT Eletrosul. As sinergias administrativa, operacional, econômica, financeira e, principalmente, tributária decorrentes dessa reorganização societária impactaram favoravelmente o balanço de 2020.'
160. Nesse novo contexto, foi possível constatar que as obras do Contrato de Concessão 07/2014 que restavam pendentes foram retomadas no início de 2020, após liberação da licença de instalação em dezembro de 2019, conforme mostram os dados da Aneel extraídos do Siget (peça 61, p. 8) . Atualmente, a previsão de conclusão das obras é junho de 2021, conforme mostram os dados do Siget de 12/5/2021peça 61, p. 7-8) .
IV.5 - Conclusão
161. Com suporte na análise técnica efetivada (itens 132 a 160) , conclui-se que os empreendimentos do Contrato de Concessão 07/2014 vem sendo implementados de maneira lenta, com atrasos significativos de até quarenta e dois meses em relação ao cronograma executivo da Aneel. Das quatro instalações de transmissão concedidas, uma ainda não se encontra em operação comercial (Tabela 4) .
162. A morosidade na implantação dos empreendimentos tem como causa essencial a insuficiência e inconstância dos recursos financeiros disponibilizados ao projeto, problema persistente desde o início de sua execução e que retardou o cronograma executivo de todas as ações planejadas ou contratadas de estudos, projetos e obras.
163. Tal situação denota a fragilidade do planejamento financeiro do negócio, que deixou de avaliar adequadamente a real capacidade financeira da Eletrosul e CEEE-GT, subestimando, ademais, os riscos envolvidos na estruturação do capital. Desse modo, os acionistas da Fote não asseguraram, no devido tempo e na medida necessária, os aportes de capital próprio, tampouco foram capazes de ofertar garantias para obter capital de longo prazo junto a terceiros, recursos esses imprescindíveis ao desenvolvimento dos trabalhos em compatibilidade com os marcos operacionais fixados pela Aneel.
164. Levantou-se potencial perda de receita provocada pelos atrasos na operação comercial das instalações concedidas (Tabela 6) . Entretanto, seria prematuro determinar que a perda de receita apontada representa dano ao erário efetivo, porque a rentabilidade final do projeto depende de diversas variáveis, além da receita, que impactam seu resultado ao longo de trinta anos, passível de prorrogação, tais como a eficiência da operação, redução de despesas previstas inicialmente, uma menor taxa média de juros, fatores que podem gerar efeito positivo na Taxa Interna de Retorno (TIR) definitiva dos empreendimentos concedidos. Considerando a complexidade de tal contexto, além de o atraso constatado não estar associado a um ato de gestão em específico, mas derivar de uma sucessão de eventos, considera-se razoável focar a proposta de deliberação do Tribunal no aprimoramento da gestão estatal.
165. A resposta trazida pela Eletrosul não trouxe evidências de que a estatal tenha realizado análise efetiva dos riscos envolvidos no planejamento do empreendimento em comento, em especial sobre a real capacidade financeira para os investimentos planejados e sobre a estruturação do capital. Dessa forma, em face da envergadura das perdas potenciais de receita detectadas em razão de atrasos, propõe-se recomendar à Eletrosul que adote medidas para melhoria de gestão de projetos, tais como, análise de riscos efetiva e aprofundada, incluindo a avaliação da real capacidade financeira de todos os potenciais sócios no empreendimento, tendo em vista os potenciais impactos sobre a estruturação de capital do negócio, considerando-se experiências positivas e negativas (como a do presente caso) . Com base no art. 17, § 2º, da Resolução-TCU-315/2020, registra-se a desnecessidade de se monitorar a recomendação ora proposta.
CONCLUSÃO
166. A presente instrução analisou o mérito das manifestações apresentadas em sede de oitiva das partes, tratando das irregularidades levantadas no relatório de auditoria efetivado no âmbito do Fiscobras 2017 (peça 29) , que teve por objeto as obras destinadas a implantar as instalações de transmissão do Contrato de Concessão 07/2014 - Aneel.
167. Em síntese, as irregularidades constatadas na auditoria e que motivaram as oitivas foram as seguintes: i) contrato firmado sem justificativa de escolha da empresa e eivado de vícios; ii) ausência de previsão orçamentária da obra na LOA e no PPA (IG-C) ; iii) ausência de garantias contratuais e adiantamento de pagamento sem a apresentação de garantias; e iv) existência de atrasos que podem comprometer o prazo de entrega do empreendimento.
168. Com relação ao contrato firmado sem justificativa da escolha da empresa e eivado de vícios (itens 32 a 65) , os argumentos e documentos apresentados elidiram parcialmente as deficiências do processo de pré-contratação dos serviços de suporte técnico e administrativo da Fote, formado mediante dispensa de licitação e que resultou no Contrato s/n, de 12/2/2014, firmado com a Cotesa Engenharia Ltda., remanescendo, entretanto, as seguintes pendências: a) falta de elementos que demonstrassem consulta representativa ao mercado e que fossem suficientes para confirmar a adequação da escolha e da estimativa de custos efetivadas. Por conseguinte, a constituição e instrução de tal processo não atenderam ao disposto no art. 26, § único, incisos II e II, da Lei 8.666/1993, e no art. 5º da IN/TCU 70/2012; e b) configuração imprecisa do objeto e com critérios de medição/pagamento mal estruturados, situação que contrariou o regramento legal aplicável (arts. 7º, § 4º; 54, §1º; e 55, inciso I, da Lei 8.666/1993) .
169. Em face de o contrato questionado já estar com vigência expirada, bem como em razão do acordo atual (Contrato 003/2018) e o certame licitatório que lhe deu origem (Pregão Presencial 001/2018) terem evidenciado diversas melhorias, corrigindo as principais deficiências e riscos inicialmente apontados na fiscalização, além de levar em conta ainda a liberdade detida pela Fote para conduzir seus negócios, entendeu-se suficiente propor ciência das falhas restantes à Fote, bem como à Eletrosul (item 65) .
170. Quanto à ausência de previsão orçamentária da obra na LOA e no PPA (itens 70 a 84) , os exames efetivados mantiveram a convicção inicial de que a Eletrosul deixou de prestar informações tempestivas sobre os pré-contratos celebrados para participar do Leilão 07/2013-Aneel, bem como em relação aos contratos definitivos, descumprindo, assim, o regramento prescrito no art. 6º da IN/TCU 70/2012.
171. Nada obstante, para fins de manter uniformidade com precedentes desta Corte de Contas, que apreciaram impropriedade idêntica à relatada nestes autos, não se elaborou proposta de deliberação adicional acerca desse assunto (itens 83 a 84) , cabendo somente a retomada de encaminhamento prévio proposto no relatório de auditoria, de ciência à Fote, Eletrobras e ao Ministério das Minas e Energias (item 84) .
172. No que concerne à ausência de garantias contratuais e ao adiantamento de pagamento sem a apresentação de garantias (itens 93 a 112) , foram consideradas saneadas as impropriedades atinentes às garantias de fiel cumprimento dos objetos contratados, tendo sido suprida a falta ou desatualização originalmente relatada, tornando-se desnecessária a adoção de medidas adicionais de controle (itens 95 e 107) .
173. De outra parte, não foram acolhidas as manifestações acerca da ausência de garantias específicas para os valores pagos antecipadamente à entrega efetiva dos bens objeto do Contrato 001.2014. Entretanto, o risco financeiro associado a essa irregularidade não se materializou, visto que os equipamentos destinados à implantação ou ampliação das subestações foram entregues e montados, encontrando-se a maioria em operação comercial. Por conta disso e, ademais, em virtude de a questão de adiantamentos sem garantia estar sendo tratada de maneira mais ampla em outro processo junto à Eletrobras (item 110) , entendeu-se suficiente, nestes autos, formular proposta de ciência à Eletrosul e Fote, no intuito de evitar a recorrência da irregularidade (item 112) 
174. No que tange à irregularidade de existência de atrasos que podem comprometer o prazo de entrega do empreendimento (itens 132 a 160) , confirmou-se que as instalações de transmissão objeto do Contrato de Concessão 07/2014 encontram-se com atrasos significativos de até quarenta e dois meses em relação ao cronograma executivo da Aneel, situação essa ocasionada pela falta de disponibilização de recursos financeiros no devido tempo e na medida necessária para manter o desenvolvimento dos trabalhos em compatibilidade com os marcos operacionais fixados pela Aneel, problema persistente ao longo de toda a execução do projeto e que denota a precariedade do planejamento financeiro.
175. Como consequência do estágio constatado de atraso das obras (Tabela 4) , destacou-se que a Fote teve perda potencial de receita de montante relevante, em torno de R$ 38 milhões (Tabela 6) Contudo, enfatizou-se que tal importância não representa efetivo dano aos cofres da SPE/estatal, visto que a rentabilidade final do projeto dependeria de outras variáveis, além da receita, que podem, ao longo do prazo de concessão, suplantar ou mitigar o impacto negativo inicialmente levantado. Ademais, observou-se que o atraso do cronograma executivo das obras não decorre diretamente de um ato de gestão isolado, mas sim deriva de uma sucessão de eventos. Nesse contexto, assinalou-se proposta de recomendação a Eletrosul para aprimoramento do planejamento financeiro e estratégico de participação, de modo corporativo ou por meio de SPEs, em eventuais empreendimentos de transmissão (itens 164 a 165) , indicando, ainda, a desnecessidade de monitoramento de tal proposta de deliberação, consoante o disposto no art. 17, §2º, da Resolução-TCU 315/2020.
176.
PROPOSTA DE ENCAMINHAMENTO
177. Ante todo o exposto, submetem-se os autos à consideração superior, para posterior remessa ao gabinete do Ministro-Relator, Exmo. Sr. Weder de Oliveira, propondo:
177.1. Recomendar, com fundamento no art. 250, inciso III, do RI/TCU, c/c. o art. 11 da Resolução-TCU 315/2020, à Companhia de Geração e Transmissão de Energia Elétrica do Sul do Brasil  (CGT Eletrosul) , que adote medidas para melhoria de gestão de projetos, tais como, análise de riscos efetiva e aprofundada, incluindo a avaliação da real capacidade financeira de todos os potenciais sócios no empreendimento, tendo em vista os potenciais impactos sobre a estruturação de capital do negócio; (itens 158 e 165) 
177.2. dar ciência, com base no art. 9º da Resolução TCU 315/2020, à Fronteira Oeste Transmissora de Energia S.A. - Fote; a Companhia de Geração e Transmissão de Energia Elétrica do Sul do Brasil  (CGT Eletrosul) , e ao Ministério das Minas e Energia que os investimentos das Sociedades de Propósito Específico (SPEs) em que a União, direta ou indiretamente, detenha a maioria do capital social com direito a voto, devem constar no PPA e na LOA, em consonância com o disposto nos arts. 165, § 5º, inciso II, e 167, incisos I e II e § 1º da CF/88 e art. 7º, § 2º, inciso III da Lei 8.666/93, o que não foi obedecido para os empreendimentos da Fronteira Oeste Transmissora de Energia entre os anos de 2014 e 2016, salientando que o descumprimento de norma vigente poderá dar ensejo a aplicação das penalidades previstas na Lei 8.443/1992; (item 84) 
177.3. dar ciência, com base no art. 9º da Resolução TCU 315/2020, à Fronteira Oeste Transmissora de Energia S.A. - Fote; e a Companhia de Geração e Transmissão de Energia Elétrica do Sul do Brasil  (CGT Eletrosul) , sobre os seguintes fatos:
177.3.1 nos processos de pré-contratação mediante dispensa de licitação formalizada nos termos do art. 32 da Lei 9.074/1995, é obrigatória a instrução com elementos que demonstrem consulta representativa ao mercado e que sejam suficientes para confirmar a adequação da escolha e da estimativa de custos realizadas, além do dever de configurar de modo preciso o objeto contratado, com o estabelecimento de critérios de medição e pagamentos compatíveis com sua natureza e eficazes para atestar a execução contratual, exigências essas que não foram comprovadas no processo que resultou no Contrato s/n, de 12/2/2014, firmado com a Cotesa Engenharia Ltda., representando, assim, afronta ao art. 26 da Lei 8.666/1993 e o art. 5º da Instrução Normativa TCU 70/2012, bem como aos arts. 7º, § 4º; 54, §1º; e 55, inciso I, todos da Lei 8.666/1993; e (item 65) 
177.3.2 nos contratos de fornecimento de equipamentos e materiais eletromecânicos, são considerados adiantamentos, que devem ser acompanhados de garantias adicionais e específicas, os pagamentos feitos com suporte na medição de eventos prévios à entrega efetiva dos bens, cautela essa que não foi observada na execução do Contrato 001.2014/Fote, firmado com o consórcio Weg/Caramuru, afrontando, assim, a legislação aplicável (art. 38 do Decreto 93.872/1986) , bem como a jurisprudência desta Corte de Contas; e (item 112) 
177.4. Fazer constar, nos termos do art. 8º da Resolução TCU 315/2020, na ata da sessão em que estes autos forem apreciados, comunicação do Relator ao colegiado no sentido de que:
177.4.1 não se impõe o monitoramento da recomendação proposta no subitem 177.1 acima, atendendo, assim, ao que dispõe o art. 17, §2º, da Resolução-TCU 315/2020 c/c. art. 7, §1º, da Portaria-Segecex 9/2020; e (item 165) 
177.4.2 encaminhe cópia do acórdão que vier a ser proferido ao Ministério das Minas e Energia, à Fronteira Oeste Transmissora de Energia S.A. - Fote; à Companhia de Geração e Transmissão de Energia Elétrica do Sul do Brasil  (CGT Eletrosul) ; e a Centrais Elétricas Brasileiras S.A. - Eletrobras, orientando-os a obter o inteiro teor da deliberação, incluindo o relatório e o voto, no endereço eletrônico www.tcu.gov.br/acordaos, em atenção ao Memorando-Circular 45/2017-Segecex;
177.5. arquivar o presente processo, com fundamento no art. 169, inciso III, do RI-TCU."
É o Relatório

Leandro Correa Soares (OAB/PR 27.737), Márcio Alceu Pazeto (OAB/SC 23.073) e outros, representando Eletrosul Centrais Elétricas S.A.

Não atuou.

AUDITORIA. FISCOBRAS 2017. CONCESSÃO DE LINHAS DE TRANSMISSÃO. CIÊNCIAS. COMUNICAÇÕES. ARQUIVAMENTO.

RELATÓRIO DE AUDITORIA (RA)

Secretaria de Fiscalização de Infraestrutura de Energia Elétrica (SeinfraElétrica).

Trata-se de auditoria nas obras de expansão e ampliação de instalações de transmissão nos estados do Rio Grande do Sul e Santa Catarina[footnoteRef:2] especificadas no contrato de concessão 07/2014[footnoteRef:3], cujo objeto engloba a construção de duas linhas de transmissão, bem como a ampliação de uma terceira linha e uma subestação[footnoteRef:4]. [2:  Lote I do leilão de transmissão 07/2013-Aneel.]  [3:  Peça 26.]  [4:  Vide item 133 da transcrição contida no relatório precedente.] 
A Eletrosul Centrais Elétricas S.A. (Eletrosul) [footnoteRef:5], em consórcio com a Companhia Estadual de Geração e Transmissão de Energia Elétrica S.A. (CEEE-GT) , sociedade de economia mista controlada pelo governo do estado do Rio Grande do Sul, vencedoras do lote I do leilão de transmissão 07/2013-Aneel, constituíram a sociedade de propósitos específicos (SPE) Fronteira Oeste Transmissora de Energia (Fote) [footnoteRef:6] para dar consequência ao contrato de concessão. [5:  Atualmente Companhia de Geração e Transmissão de Energia Elétrica do Sul do Brasil (CGT Eletrosul) .]  [6:  A Fote é formada pela Eletrosul (51%) e pela CEEE-GT (49%) do estado do Rio Grande do Sul.] 
A Fote, então, materializou, com base na dispensa de licitação prevista no art. 32 da Lei 9.074/1995, diversos pré-contratos com fornecedores.
Como resultado dos procedimentos de auditoria aplicados aos contratos mais relevantes da Fote[footnoteRef:7], foram detectados os seguintes achados, para os quais houve propostas de realização de oitivas e expedição de ciência: [7:  Contrato 002.2014/FOTE (I.G. Transmissão e Distribuição) , no valor de R$ 80 milhões; contrato 001.2014/FOTE (Consórcio WEG / Caramuru) , no valor de R$ 74 milhões; e contrato S/N (Cotesa Engenharia) , no valor de R$ 5 milhões, que, somados, representam 94% do total contratado pelo Fote.] 
ausência de justificativa para escolha da Cotesa Engenharia Ltda. e outros vícios detectados no contrato para os serviços de suporte técnico e administrativo[footnoteRef:8]; [8:  Achado III.1 (peça 29, p. 9-13) .] 
· encaminhamento proposto: tipificação como irregularidade grave com recomendação de continuidade (IG-C) , oitiva da Eletrosul, da Fote e da Cotesa, além de audiência dos gestores da Eletrosul e da Fote;
ausência de previsão orçamentária da obra na LOA e no PPA, bem como sobre a falta de remessa, pela Eletrosul, ao Tribunal dos pré-contratos celebrados por dispensa de licitação[footnoteRef:9]; [9:  Achado III.2 (peça 29, p. 13-14) .] 
· encaminhamento proposto: tipificação como IG-C, ciência ao Ministério de Minas e Energia, à Eletrobras, à Eletrosul e à Fote;
ausência de garantias nos contratos 001.2014 e 002.2014 e adiantamento de pagamento sem apresentação de garantias[footnoteRef:10]; [10:  Achado III.3 (peça 29, p. 14-16) .] 
· encaminhamento proposto: tipificação como falhas/impropriedades (F/I) e oitiva da Eletrosul e da Fote;
atrasos que podem comprometer o prazo de entrega do empreendimento[footnoteRef:11]; [11:  Achado III.4 (peça 29, p. 16-22) .] 
·  encaminhamento proposto: tipificação como IG-C e oitiva da Eletrosul.
Autorizei as oitivas propostas, estendendo-as para todos os achados, mas discordei, naquele momento inicial, da realização das audiências vinculadas ao primeiro dos achados acima listados, conforme consignei em despacho[footnoteRef:12]. [12:  Peça 32, p. 4.] 
"16. Deixo de acolher, quanto às irregularidades verificadas no contrato com a Cotesa, a proposta de audiência dos gestores da Eletrosul, por considerar conveniente analisar previamente os esclarecimentos a serem prestados em resposta à oitiva ora autorizada."
II
Após análise das oitivas, a SeinfraElétrica chegou às seguintes conclusões e encaminhamentos organizados e apresentados por achados.
Ausência de justificativa para escolha da Cotesa Engenharia Ltda. e outros vícios detectados no contrato para os serviços de suporte técnico e administrativo
Sem prejuízo de reconhecer a economicidade e a razoabilidade da contratação da Cotesa Engenharia Ltda., que se encontra atualmente expirada, a unidade instrutiva apontou que o processo de pré-contratação por dispensa de licitação dos serviços de suporte técnico e administrativo não continha elementos aptos a demonstrar a adequação da seleção da empresa, em afronta ao art. 26, parágrafo único, II e II, da Lei 8.666/1993, e ao art. 5º da IN/TCU 70/2012, além de comprometer a plena aplicação dos princípios da competitividade e da isonomia[footnoteRef:13]. [13:  Vide itens 32 a 62 da transcrição contida no relatório precedente.] 
Remanesceram como ressalvas às cláusulas do contrato a imprecisa delimitação do objeto e critérios mal estruturados de medição e pagamento, em afronta aos arts. 7º, § 4º; 54, §1º; e 55, I, da Lei 8.666/1993, apesar de não terem se concretizado os problemas de vigência e realização de despesa desarrazoada inicialmente cogitados na fiscalização. A análise das oitivas também elidiu as dúvidas quanto à possível terceirização irregular de serviços previstos no contrato.
Atualmente, vige o contrato 003/2018 decorrente do pregão presencial 001/2018, que apresenta diversas melhorias em relação ao contrato original.
Assim, a unidade instrutiva, considerando que os aspectos levantados em relação à pré-contratação e ao contrato definitivo de 2014 foram de natureza formal, pugnou pela ciência das não conformidades detectadas à Fote e à Eletrosul para que esta última, no exercício do dever de controle da SPE estatal, exija o fiel cumprimento das disposições aplicáveis às contratações de sua controlada.
Ausência de previsão orçamentária da obra na LOA e no PPA, bem como sobre a falta de remessa, pela Eletrosul, ao Tribunal dos pré-contratos derivados de dispensa de licitação
A unidade instrutiva considerou não elidida a omissão da Eletrosul no dever de prestar informações tempestivas sobre os pré-contratos celebrados para participar do leilão 07/2013-Aneel, mediante o uso de dispensa de licitação autorizada pelo art. 32 da Lei 9.074/1995, bem como acerca dos contratos definitivos, descumprindo, assim, o prescrito no art. 6º da IN/TCU 70/2012.
Quando da prolação do Acórdão 2121/2015-TCU-Plenário[footnoteRef:14], situação similar à que aqui se analisa, esta Corte expediu ciência à Eletrosul alertando-a sobre a possibilidade de seus gestores virem a ser apenados na hipótese de recorrência dessa conduta, mas deixou de reiterar deliberação de igual teor nos casos em que tal omissão se deu anteriormente ao acórdão paradigmático[footnoteRef:15]. [14:  Relator ministro Vital do Rêgo.]  [15:  P. ex., Acórdão 2739/2016-TCU-Plenário (rel. ministro Vital do Rêgo) e Acórdão 2931/2016-TCU-Plenário (rel. ministro Raimundo Carreiro) .] 
É este o caso aqui examinado: os pré-contratos e os instrumentos definitivos foram celebrados entre novembro de 2013 e fevereiro de 2014[footnoteRef:16], antes, portanto, da prolação do Acórdão 2121/2015-TCU-Plenário. [16:  Peças 14 a 17.] 
Por isso, entendeu a unidade instrutiva ser desnecessário formular deliberação adicional acerca do não atendimento pela Eletrosul do art. 6º da IN/TCU 70/2012.
Registrou que, apesar de ausente da LOA e do PPA entre 2015 e 2016, a referência à obra foi suprida em 2017. A SeinfraElétrica propôs, então, dar ciência à Fote, à Eletrosul, à Eletrobras e ao Ministério de Minas e Energia de que os investimentos das sociedades de propósito específico (SPEs) em que a União, direta ou indiretamente, detenha a maioria do capital social com direito a voto, devem constar no PPA e na LOA, em consonância com o disposto nos arts. 165, § 5º, II, e 167, I e II e § 1º, da Constituição Federal, e com art. 7º, § 2º, III, da Lei 8.666/1993.
Ausência de garantias nos contratos 001.2014 e 002.2014 e adiantamento de pagamento sem apresentação de garantias
A unidade instrutiva considerou saneadas as impropriedades atinentes à apresentação de garantias inicialmente detectadas. Apontou que, em relação ao contrato 001.2014, a garantia foi atualizada e que a garantia do contrato 002.2014 foi suprida com a remessa da correspondente apólice de seguro.
Apesar de ter considerado não elididos os achados que revelaram inexistência de garantias para os valores pagos antecipadamente à entrega efetiva dos bens objeto do contrato 001.2014, a SeinfraElétrica ponderou que o risco financeiro não se materializou em efetivo dano ao erário, visto que os equipamentos destinados à implantação ou ampliação das subestações foram entregues, montados e comissionados, encontrando-se em operação comercial.
Concluiu, em relação ao contrato 002.2014, "que o risco de inadimplência contratual remanescente não é relevante, razão pela qual se torna desnecessária a formulação de ciência à Eletrosul/Fote e/ou a adoção de medidas adicionais de controle quanto à garantia de fiel cumprimento da contratação sob debate"[footnoteRef:17]. [17:  Vide item 107 da transcrição contida no relatório precedente.] 
Informou, ademais, que a questão dos adiantamentos sem garantia específica está sendo tratada de modo mais amplo no bojo do TC Processo 007.985/2019-3, no qual se busca obter prática uniforme das subsidiárias da Eletrobras.
Assim, dada a inexistência de prejuízos, propôs a expedição de ciência à Eletrosul e à Fote no sentido de que, consoante a jurisprudência desta Corte de Contas, tais adiantamentos devem ser acompanhados de garantias adicionais e específicas e os pagamentos feitos com suporte na medição de eventos prévios à entrega efetiva dos bens.
Atrasos que podem comprometer o prazo de entrega do empreendimento
A morosidade na implantação dos empreendimentos do contrato de concessão 07/2014, com atrasos de até 42 meses em relação ao cronograma executivo da Aneel, decorreu, segundo análise realizada pela unidade instrutiva, de falhas no planejamento financeiro, pois os acionistas da Fote não asseguraram, no devido tempo e na medida necessária, os aportes de capital próprio, tampouco foram capazes de ofertar garantias para obter capital de longo prazo junto a terceiros.
Mesmo diante da potencial perda de receita provocada por esses atrasos na operação comercial das instalações concedidas, a unidade instrutiva considerou inoportuno caracterizar esse fato como dano efetivo ao erário, pois a rentabilidade final do projeto depende, na visão da unidade, de diversas outras variáveis que impactam na taxa interna de retorno (TIR) final de projetos de longo prazo, tais como a eficiência da operação, evolução das despesas previstas inicialmente, patamar de juros, etc. Acrescentou que o atraso constatado não pode ser associado a um ato de gestão específico, mas derivado de uma sucessão de eventos e, por isso, considerou mais adequado focar em incentivos ao aprimoramento da gestão da Eletrosul por intermédio de uma recomendação.
III
Estou de acordo com a análises realizadas e com os encaminhamentos propostos, exceto quanto à expedição de recomendação para que a Eletrosul aprimore o planejamento econômico e financeiro de seus projetos a fim de mitigar os riscos de atrasos nos empreendimentos por indisponibilidade de capital próprio e de terceiros, como evidenciado no presente caso.
"177.1. Recomendar, com fundamento no art. 250, inciso III, do RI/TCU, c/c. o art. 11 da Resolução-TCU 315/2020, à Companhia de Geração e Transmissão de Energia Elétrica do Sul do Brasil (CGT Eletrosul) , que adote medidas para melhoria de gestão de projetos, tais como, análise de riscos efetiva e aprofundada, incluindo a avaliação da real capacidade financeira de todos os potenciais sócios no empreendimento, tendo em vista os potenciais impactos sobre a estruturação de capital do negócio;"
Em primeiro lugar, não ficou evidente que a SeinfraElétrica cumpriu o rito de construção participativa das deliberações desta Corte, previsto nos artigos 14 e 15 da Resolução TCU 315/2020. A observância desse rito viabiliza a oportunidade de se construir um diagnóstico mais sólido do problema detectado.
Ademais, o diagnóstico de suporte para expedição da recomendação esclarece adequadamente o problema de escassez de capital, conecta de forma lógica esse problema às suas consequências - atraso na entrada em operação das linhas de transmissão e frustração do fluxo de caixa -, mas apenas cogita hipóteses sobre suas causas. Não é possível, assim, assegurar o cumprimento dos requisitos listados nos §§ 1º e 2º do art. 11 da Resolução TCU 315/2020.
Diante do exposto, manifesto-me pela aprovação do acórdão que ora submeto à apreciação deste Colegiado.
TCU, Sala das Sessões, em 19 de janeiro de 2022.
Weder de Oliveira
Relator